---
title: "Predicción de resultados SIMCE"
subtitle: "Modelo de estimación de resultados SIMCE - Santillana"
author: "Cerda, Edgardo; Olivares, Abel"
date: today
lang: es
format:
  revealjs:
    theme: [default, tema_simce.scss]
    embed-resources: true
    include-after-body: ajustar_graficos.html
    slide-number: c/t
    navigation-mode: linear
    transition: fade
    transition-speed: fast
    footer: "Modelo de predicción SIMCE"
    title-slide-attributes:
      data-background-color: "#10303B"
execute:
  echo: false
  warning: false
  message: false
---

```{r setup}
#| include: false
library(tidyverse)
library(htmltools)

# Las tablas y gráficos NO se calculan acá: los genera
# 05_figuras_presentacion.R y llegan listos en un único .rds. Si ese
# archivo todavía no existe, la presentación igual renderiza y en cada
# lugar aparece la propuesta de qué tabla o gráfico va ahí.
ruta_figuras <- tryCatch({
  usuario <- Sys.info()[["user"]]
  rutas   <- config::get(config = usuario, file = "config.yml")
  file.path(rutas$ruta_outputs, "modelo_lme_alu_v2", "figuras_presentacion.rds")
}, error = function(e) "figuras_presentacion.rds")

figuras <- if (file.exists(ruta_figuras)) readRDS(ruta_figuras) else NULL
if (!is.null(figuras) && length(figuras$graficos)) library(plotly)

# Marco "pendiente": describe qué figura va en ese lugar.
pendiente <- function(tipo, texto, fuente) {
  div(class = "fig-pendiente",
      tags$p(span(class = "fig-tag", tipo)),
      tags$p(texto),
      span(class = "fig-fuente", fuente))
}

mostrar_tabla <- function(nombre, texto, fuente) {
  t <- figuras$tablas[[nombre]]
  if (is.null(t)) return(pendiente("Tabla propuesta", texto, fuente))
  HTML(knitr::kable(t, format = "html", align = "l", escape = FALSE))
}

mostrar_grafico <- function(nombre, texto, fuente) {
  g <- figuras$graficos[[nombre]]
  if (is.null(g)) g <- figuras$graficos_estaticos[[nombre]]
  if (is.null(g)) return(pendiente("Gráfico propuesto", texto, fuente))
  g
}
```

# Introducción {.seccion background-color="#10303B"}

[SECCIÓN 1 · EL PROBLEMA]{.eyebrow}

## El problema

[Qué queremos predecir]{.eyebrow}

**Objetivo:** Saber cómo le irá a cada colegio y a cada estudiante en las próximas ronda de pruebas SIMCE, antes de que la rindan.

::: incremental
**Esto nos sirve para:**

- Anticipar el resultado del colegio antes de la medición oficial.
- Ver cómo se distribuiría el curso: ¿cuántos estudiantes en cada nivel de logro?
- Identificar a los estudiantes en la cola de riesgo.
- Priorizar apoyos durante el año, cuando todavía hay tiempo de actuar.
:::

## ¿Con qué contamos para hacer la predicción?

[Con qué datos contamos]{.eyebrow}

Para esto contamos con:

::: incremental
- **Ensayos Santillana**: Ensayos que los estudiantes rinden durante el año (1 a 6 ensayos por estudiante, 4° básico y 2° medio, matemática y lectura).

- **Información pública del colegio**: 
  - Resultados SIMCE históricos
  - Características del colegio en años previos: grupo socioeconómico (GSE), dependencia administrativa, ruralidad
:::
  
## Por qué el problema es difícil

[Cinco obstáculos]{.eyebrow}

::: incremental
- El ensayo y el SIMCE son **instrumentos distintos**, en escalas distintas, y cambiantes en el tiempo.
- Lo que se observa es **señal más ruido**. Un estudiante puede tener un mal día, apurarse al final, adivinar; y cada ensayo tiene su propia dificultad.
- El SIMCE **no publica identificadores individuales**, por lo que no es posible saber cómo el fue en el SIMCE a cada estudiante específico.
- Los estudiantes de un mismo colegio son **muy distintos entre sí**: predecirle a todos el promedio del colegio ignora la parte más informativa del resultado.
- La predicción debería funcionar también en colegios **nuevos o con poca historia**.
:::

## Por qué no basta una regla de conversión

[La alternativa simple, y qué deja fuera]{.eyebrow}

::: incremental
- Una fórmula lineal trata el logro observado como si fuera exacto, así que se **traslada todo el ruido al puntaje predicho** y exagera los extremos. Al estudiante que sacó mucho por suerte le proyecta un puntaje alto.
- **La equivalencia no es constante.** Cambia por grado, área y año.
- La distribución de los resultados puede **cambiar de colegio a colegio**
- **El ensayo no es lo único que informa.** La historia y el contexto del colegio también mueven el resultado.
:::

# Datos {.seccion background-color="#10303B"}

[SECCIÓN 2 · CON QUÉ CONTAMOS]{.eyebrow}

## Fuentes de datos

[Cuatro insumos, cuatro roles]{.eyebrow}

::: incremental
- **SIMCE por colegio:**  Resultado oficial publicado por la Agencia de Calidad: el promedio que obtuvo cada colegio en cada medición 
- **SIMCE por alumno:**  El puntaje que obtuvo cada estudiante que rindió la prueba, con el error de medición del instrumento 
- **Ensayos Santillana:** Pruebas de práctica que los colegios aplican durante el año, en el mismo formato del SIMCE. Cada estudiante rinde entre 1 y 6, en lenguaje y matemática 
- **Contexto del colegio:** Caracterización del establecimiento que publica la Agencia junto con los resultados: nivel socioeconómico de las familias, quién administra el colegio y si es urbano o rural 
:::

## Criterios de limpieza aplicados

Antes de construir el modelo, los datos pasan por un proceso de limpieza que corrige errores conocidos y dimensiona su magnitud.

::: incremental
- **`porcentaje_logro` fuera de `[0, 100]`** (ensayos Santillana): matemáticamente imposible -> se recodifica como dato faltante.
- **Colegios sin RBD**: ensayos de colegios que no pudieron vincularse a un establecimiento oficial (RBD) del sistema SIMCE -> quedan fuera de los cruces SIMCE-Ensayo hasta ser identificados.
- **Duplicados**: mismo estudiante/colegio con más de un registro para la misma evaluación → se conserva un único registro.
- **Outliers estadísticos**: se marcan (no se eliminan) con dos métodos complementarios — rango intercuartílico (IQR) y detección multivariada (Isolation Forest)
:::


## Resultados SIMCE

[Cuánto hay, y cómo evoluciona]{.eyebrow}

::::: {.columns}
:::: {.column width="40%"}

```{r}
#| fig-align: center
mostrar_tabla(
  "t_simce_anio",
  "Número de colegios y de alumnos distintos con puntaje SIMCE en cada año.",
  "01b_insumos_ensayo.R -> $descriptivos")
```

::::
:::: {.column width="60%"}

```{r}
#| fig-align: center
mostrar_grafico(
  "g_simce_por_anio",
  "Puntaje SIMCE promedio por año, grado y área.",
  "01b_insumos_ensayo.R -> $descriptivos")
```

::::
:::::

- Los resultados SIMCE (de 4b y/o 2m) previos a 2022 son de 2018: no se utilizan por pérdida de continuidad en la serie.

## Cómo se distribuyen los puntajes

[Escala y ancho del SIMCE]{.eyebrow}

```{r}
#| fig-align: center
mostrar_grafico(
  "g_densidad_simce",
  "Densidad de los puntajes SIMCE individuales por grado y área: la escala de la variable y cuánta variación hay que reproducir.",
  "01b_insumos_ensayo.R -> $descriptivos")
```

## Gran parte de la varianza es dentro de cada colegio

[Descomposición de la varianza total del SIMCE]{.eyebrow}

```{r}
#| fig-align: center
mostrar_tabla(
  "t_varianza",
  "Descomposición de la varianza total de los puntajes SIMCE en su componente entre colegios y dentro del colegio.",
  "01b_insumos_ensayo.R -> $descriptivos")
```

La mayor parte de la variación de los puntajes ocurre **entre estudiantes del mismo colegio**, no entre colegios. Por eso predecir el promedio del establecimiento deja fuera la parte más informativa del resultado.

## Ensayos Santillana

[Cuánto hay, año a año]{.eyebrow}

```{r}
#| fig-align: center
mostrar_tabla(
  "t_ensayos_anio",
  "Número de colegios, de alumnos distintos y de ensayos rendidos por año, con el promedio de ensayos que rinde cada alumno en cada área.",
  "01b_insumos_ensayo.R -> $descriptivos")
```

- El número de colegios que cuentan con Ensayos Santillana ha aumentado cada año (se asume que seguirá aumentando)
- También ha aumentado el número de ensayos que rinde cada estudiante a lo largo del año.

## Cómo se distribuye el logro en los ensayos

[La otra variable, en su propia escala]{.eyebrow}

```{r}
#| fig-align: center
mostrar_grafico(
  "g_densidad_logro",
  "Densidad del logro promedio de cada estudiante en los ensayos, por grado y área.",
  "01b_insumos_ensayo.R -> $descriptivos")
```

## Del ensayo al SIMCE

[La relación de partida]{.eyebrow}

```{r}
#| fig-align: center
mostrar_grafico(
  "g_ensayo_vs_simce",
  "SIMCE promedio del colegio vs. logro medio en los ensayos, con la recta de mínimos cuadrados ajustada dentro de cada grado y área.",
  "01b_insumos_ensayo.R -> $school_model_data")
```


## El logro no es igual para cada evaluación

[Logro medio según número de evaluación]{.eyebrow}

```{r}
#| fig-align: center
mostrar_grafico(
  "g_logro_por_evaluacion",
  "Logro medio en cada ensayo sucesivo del año, por año, grado y área: la progresión que recoge la pendiente del modelo de crecimiento.",
  "01b_insumos_ensayo.R -> $descriptivos")
```

## Las dos fuentes no siempre se mueven juntas

[Cada serie estandarizada, para tener escala común]{.eyebrow}

```{r}
#| fig-align: center
mostrar_grafico(
  "g_evolucion_estandarizada",
  "Evolución del SIMCE y del logro en los ensayos, sobre un panel balanceado de colegios, con cada serie estandarizada dentro de su grado y área para poder compararlas.",
  "01b_insumos_ensayo.R -> $descriptivos")
```

## Otros factores: el contexto del colegio

[SIMCE promedio según grupo socioeconómico]{.eyebrow}

```{r}
#| fig-align: center
mostrar_grafico(
  "g_simce_por_gse",
  "SIMCE promedio del colegio según grupo socioeconómico, por grado y área, en el universo nacional.",
  "01b_insumos_ensayo.R -> $descriptivos")
```

## Sobre qué población vale el modelo

[Composición de la base con ensayo vs. el país]{.eyebrow}

```{r}
#| fig-align: center
mostrar_grafico(
  "g_composicion_gse",
  "Distribución de colegios por grupo socioeconómico: los que tienen ensayo vs. el universo nacional. Muestra sobre qué población valen los coeficientes del modelo.",
  "01b_insumos_ensayo.R -> $descriptivos")
```

## Cobertura y consistencia de las fuentes

[Verificaciones previas]{.eyebrow}

- El archivo por alumno **reproduce los promedios oficiales por colegio** (diferencia mediana ~0,3 puntos; correlación 0,99): es el mismo universo, desagregado.
- Los ensayos cubren **prácticamente el curso completo** (107–112% de quienes rinden SIMCE): no son una submuestra de "los que se preparan", lo que legitima comparar posiciones relativas entre ambas fuentes.

## Lo que los datos permiten — y lo que imponen

::::: {.columns}
:::: {.column width="50%"}
::: {.tarjeta .t-ok}
[Oportunidades]{.tarjeta-titulo}

- **SIMCE por alumno** → modelar cuán distintos son los estudiantes de un mismo colegio, y validar contra distribuciones reales.
- **Resultados históricos** → modelar considerando persistencia de resultados.
- **Forma empírica** de la distribución interna: miles de colegios observados.
- **Universo nacional de contexto**: estimar el efecto de GSE, dependencia y ruralidad donde sí hay variación, y transferirlo.
:::
::::
:::: {.column width="50%"}
::: {.tarjeta .t-alerta}
[Desafíos]{.tarjeta-titulo}

- **Sin vínculo alumno-a-alumno** entre ensayo y SIMCE: no se puede entrenar ni validar predicción por predicción.
- Base de colegios con ensayo **no representativa** (57–63% particular pagado, GSE alto, 1–4% rural).
- El **contexto cambia** (~26% de los colegios cambia de GSE de un año a otro) y se publica junto al resultado → usar siempre **rezagado**.
:::
::::
:::::

# El modelo {.seccion background-color="#10303B"}

[SECCIÓN 3 · CÓMO LO ABORDAMOS]{.eyebrow}

## La estructura general

[Tres piezas, cada una estimada donde hay evidencia]{.eyebrow}

:::: {.tres-piezas}
::: {.pieza .p-media}
[MEDIA]{.pieza-titulo}
[modelo de nivel]{.pieza-sub}
El promedio esperado del colegio. Se valida contra el **SIMCE oficial** publicado.
:::

[+]{.operador}

::: {.pieza .p-ancho}
[ANCHO]{.pieza-titulo}
[modelo de dispersión]{.pieza-sub}
Cuán distintos son los estudiantes entre sí. Se valida contra la **sd real** entre alumnos.
:::

[×]{.operador}

::: {.pieza .p-pos}
[POSICIÓN]{.pieza-titulo}
[percentil en los ensayos]{.pieza-sub}
El lugar del estudiante **dentro de su propio colegio**, la única fuente individual disponible.
:::
::::

::: incremental
$$\text{puntaje}_i \;=\; \hat{\mu}_{\text{colegio}} \;+\; \hat{\sigma}_{\text{colegio}} \cdot Q(\text{percentil}_i)$$
:::

## La estrategia de estimación

[Cómo se aborda el problema]{.eyebrow}

::: incremental
- **Un modelo por grado × área.** La relación entre ensayo y SIMCE no es la misma en 4° básico que en 2° medio, ni en lenguaje que en matemática.
- **Modelos lineales y mixtos.** Regresión para el nivel y el ancho; modelos mixtos donde hace falta encoger estimaciones ruidosas hacia un promedio razonable.
- **Cada cosa se estima donde hay datos.** Los efectos de contexto salen del universo nacional (~6.400 colegios) y llegan al modelo final convertidos en un número. Las fórmulas finales, que se ajustan sobre 150–220 colegios, se mantienen mínimas.
- **Sólo información disponible al predecir.** Ventana expansiva en todo lo histórico y contexto del colegio rezagado.
- **Validación out-of-time**, siempre contra baselines simples. Con tres años y dos ventanas, diferencias de MAE bajo medio punto se tratan como empates: se decide por interpretabilidad y estabilidad, no persiguiendo el indicador.
:::

## Calibración IRT de los ensayos

[El insumo base, antes de entrar al modelo]{.eyebrow}

::: incremental
- Cada ensayo tiene su propia **forma** (batería de ítems), y las formas cambian de dificultad entre año y ronda. El **logro crudo** (% de respuestas correctas) de dos estudiantes que rindieron formas distintas no es directamente comparable.
- Se ajusta un **modelo IRT concurrente**: todas las formas se calibran juntas, en una escala común de dificultad de ítems.
- De ahí sale $\theta$ (habilidad estimada) y su error estándar para cada estudiante, controlando por qué ítems específicos rindió.
- $\theta$ se traduce a **puntaje verdadero**: qué porcentaje del banco completo de ítems del año contestaría bien un estudiante con esa habilidad. Queda en la misma escala 0–100 de siempre, pero ya no depende de qué ensayos le tocaron.
- Esa medida —`mean_logro`— es la única que usa el modelo. La dificultad de la batería aplicada llegaba a explicar entre **2,4% y 13,4%** de la varianza del logro entre colegios: eso es lo que la calibración neutraliza.
:::

## Calibración IRT: ¿aporta?

[Correlación con el SIMCE del colegio, con y sin IRT]{.eyebrow}

```{r}
#| fig-align: center
mostrar_tabla(
  "t_correlacion_irt",
  "Correlación entre el logro promedio del colegio y su SIMCE promedio, medida con el logro crudo y con el logro calibrado por IRT.",
  "01_figuras_presentacion.R (medición congelada, ver nota en el script)")
```

- La correlación con el SIMCE **sube en las cuatro combinaciones** de grado × área: el logro calibrado es una señal más limpia del nivel real del colegio que el porcentaje de respuestas correctas.
- La ganancia es mayor en **2° medio** (+0,04 y +0,05), donde las formas rendidas difieren más en dificultad; en 4° básico el logro crudo ya estaba bastante alineado.

## Modelo de nivel — la media del colegio

[Pieza 1 de 3]{.eyebrow}

Una regresión lineal por grado × área, con **dos** predictores:

```
promedio_simce ~ mean_logro_enc + nivel_hist_colegio
```

::: incremental
- **Lo que trae el ensayo de este año** y **lo que se sabe del colegio de antes**. Nada más.
- La fórmula es mínima *acá* porque acá hay entre 150 y 220 colegios por grupo. Cada grado de libertad se paga caro.
- Ninguno de los dos términos es una variable cruda: **cada uno empaqueta un modelo estimado donde sí hay datos**.
- Validación **out-of-time**: se entrena excluyendo el año más reciente y se evalúa contra él.
:::

## Qué hay dentro de cada término

[La estructura vive donde están los datos, no en la fórmula final]{.eyebrow}

`mean_logro_enc` — el ensayo de este año:

- Habilidad calibrada por IRT, traducida a puntaje verdadero sobre el banco completo (lámina anterior).
- **Encogida hacia el promedio de su grupo** según la confiabilidad de la medición: un colegio medido con pocos alumnos o con resultados muy dispersos se acerca al promedio, y el modelo se apoya más en su historia.
- Ahí entra el **número de ensayos rendidos**, por la puerta correcta: no como un término que suba o baje el SIMCE, sino como precisión de la medida.

## Qué hay dentro de cada término (cont.)

[La estructura vive donde están los datos, no en la fórmula final]{.eyebrow}

`nivel_hist_colegio` — el colegio de antes:

- Nivel persistente, estimado sobre el **universo nacional** (~6.400 colegios de 4° básico) de años anteriores:

```
promedio_simce ~ año + GSE + dependencia + ruralidad + (1 | colegio)
```

- Un colegio **sin historia** recibe lo esperado para su contexto; uno con **historia larga** queda dominado por su propia evidencia.
- Los efectos de GSE, dependencia y ruralidad se estiman **a nivel nacional y se transfieren**, porque la base Santillana no tiene variación suficiente en esas variables (57-63% particular pagado, 1-4% rural).
- Todo lo histórico usa **ventana expansiva**: sólo años anteriores al que se predice.


## Modelo de dispersión — el ancho del colegio

[Pieza 2 de 3]{.eyebrow}

Una regresión por grado × área, con la **desviación estándar interna** como target:

```
sd_simce ~ sd_entre_estud + iqr_logro_ensayo + sd_hist_colegio +
           mean_logro
```

- Heterogeneidad de los ensayos **este año** (`sd_entre_estud`, `iqr_logro_ensayo`) y heterogeneidad **histórica** del colegio (`sd_hist_colegio`), que resulta ser el predictor más informativo: lo heterogéneo que es un colegio es bastante persistente.
- `mean_logro` entra porque la dispersión depende del nivel: los colegios muy arriba o muy abajo tienen menos recorrido (**efecto piso/techo**).
- **Ponderada por número de alumnos**: la sd de un colegio de 20 alumnos es mucho más ruidosa que la de uno de 200.
- Cuatro términos lineales, un coeficiente por predictor. Se probó con splines sobre el nivel y no se pagó: dentro del rango de colegios que cubre la base, la relación es monótona.


## Predicción individual — matching por percentil

[Pieza 3 de 3]{.eyebrow}

$$\text{pred}_i = \hat{\mu}_{\text{colegio}} + \hat{\sigma}_{\text{colegio}} \cdot Q(\text{pct}_i)$$

- $Q$ es la **forma empírica** de la distribución interna, calculada sobre miles de colegios reales: se estandariza dentro de cada colegio y se guarda la función de cuantiles, por grado, área y **tercil de nivel** (los colegios de bajo nivel tienen la cola derecha algo más larga, y viceversa).

- A cada estudiante se le asigna el puntaje que corresponde a **su percentil** dentro de la distribución predicha de su colegio.
- Por construcción, el conjunto de predicciones de un colegio **reproduce la distribución completa** que debería tener: media, ancho, forma y colas.

## Supuestos del modelo de asignación individual

[Supuestos de ranking]{.eyebrow}

Supuesto explícito: el **ranking** de los ensayos dentro del colegio se parece al ranking en el SIMCE. Por eso cada predicción individual debe leerse como una **posición esperada dentro del curso**, no como un puntaje garantizado.

# Resultados {.seccion background-color="#10303B"}

[SECCIÓN 4 · QUÉ TAN BIEN FUNCIONA]{.eyebrow}

## Comparación de escenarios

[Tres formas de estimar el mismo puntaje]{.eyebrow}

::: incremental
- **Modelo 1**: la regla de conversión fija de Santillana (logro del ensayo → puntaje SIMCE), la alternativa simple que se descartó al inicio.
- **Modelo anterior**: el modelo por capas (media + ancho + posición) sin calibración IRT.
- **Modelo final**: el mismo modelo por capas, con el logro ajustado por IRT como insumo de nivel.
:::

Los tres se evalúan sobre el **mismo conjunto de colegios** del año de prueba, para que la comparación sea directa.

## Comparación de escenarios (cont.)

[MAE de nivel-colegio, por escenario]{.eyebrow}

```{r}
#| fig-align: center
mostrar_grafico(
  "g_comparacion_escenarios",
  "MAE de nivel-colegio de los 3 escenarios, por grado y área, sobre el mismo conjunto de colegios.",
  "01_figuras_presentacion.R -> comparacion_escenarios")
```

- La regla de conversión fija (**modelo 1**) funciona razonablemente en 4° básico, pero se degrada fuerte en 2° medio: confirma el punto de la introducción — una conversión sin modelar el colegio no aguanta el cambio de contexto.
- El **modelo final** mejora sobre el **modelo anterior** en la mayoría de grado × área.

## ¿Cuántos quedan en Insuficiente?

[La misma comparación, en la unidad que usa el colegio]{.eyebrow}

```{r}
#| fig-align: center
mostrar_tabla(
  "t_insuficiente",
  "Porcentaje de estudiantes bajo el corte de Insuficiente según el SIMCE real y según cada uno de los 3 escenarios, con el error en puntos porcentuales.",
  "01_figuras_presentacion.R -> niveles_logro.rds + predicciones individuales")
```

- Los dos modelos por capas quedan a **2–3 pp** del real en todas las combinaciones, y subestiman levemente el grupo en riesgo.
- El **modelo 1** se desarma en 2° medio: subestima Insuficiente en 16 pp en lenguaje y lo **sobreestima en 43 pp** en matemática. Un colegio que planificara apoyos con esa cifra intervendría al doble de estudiantes de los que corresponde.

## Validación del modelo de nivel

[Out-of-time, contra el año más reciente]{.eyebrow}

```{r}
#| fig-align: center
mostrar_tabla(
  "t_nivel",
  "MAE y R² del modelo final en el año de prueba, con el MAE de referencia de modelo anterior y modelo 1 sobre el mismo universo de colegios.",
  "02a_estimacion_nivel.R -> $metricas")
```

## Nivel: observado vs. predicho

[Colegio por colegio, año de prueba]{.eyebrow}

```{r}
#| fig-align: center
mostrar_grafico(
  "g_obs_pred_nivel",
  "SIMCE observado vs. predicho por colegio en el año de prueba, con diagonal de referencia.",
  "02a_estimacion_nivel.R -> $diagnostico")
```

## Validación del modelo de dispersión

[¿Acertamos el ancho?]{.eyebrow}

```{r}
#| fig-align: center
mostrar_tabla(
  "t_dispersion",
  "MAE del modelo de dispersión vs. dos baselines (misma sd para todos, y la sd histórica del propio colegio), R², y el error como porcentaje del ancho estimado.",
  "02b_estimacion_dispersion.R -> $metricas")
```

## Dispersión: observada vs. predicha

[Colegio por colegio, año de prueba]{.eyebrow}

```{r}
#| fig-align: center
mostrar_grafico(
  "g_obs_pred_sd",
  "Desviación estándar interna observada vs. predicha por colegio, con diagonal de referencia.",
  "02b_estimacion_dispersion.R -> $diagnostico")
```

**Cómo dimensionar el error:** reportarlo como porcentaje del ancho típico que se estima (la sd interna suele estar entre ~40 y ~55 puntos).

## Validación de la predicción individual

[Validación distribucional]{.eyebrow}

Sin vínculo alumno-a-alumno, la pregunta es: ¿el **conjunto** de predicciones de un colegio reproduce el conjunto de puntajes que ese colegio efectivamente obtuvo?

**Métrica principal — error de cuantiles:** se comparan los percentiles 5, 10, …, 95 de las predicciones contra los observados en cada colegio y se promedia el error absoluto (distancia de Wasserstein-1 discretizada). Captura errores de nivel, ancho y forma en un solo número.

## Validación de la predicción individual

[Validación distribucional]{.eyebrow}

```{r}
#| fig-align: center
mostrar_tabla(
  "t_distribucional",
  "Error de cuantiles del modelo, del baseline 'solo la media', y del mismo reparto con la media y la sd observadas del colegio: esa columna separa el error del modelo de colegio del error del paso a individuo.",
  "04_validacion.R -> $distribucional")
```

## Validación de la predicción individual (cont.)

[Ver la distribución completa]{.eyebrow}

```{r}
#| fig-align: center
mostrar_grafico(
  "g_densidad_validacion",
  "Densidad de los puntajes individuales predichos vs. observados, agrupando todos los colegios validados.",
  "04_validacion.R -> $densidades")
```

## ¿Cuántos estudiantes en cada nivel de aprendizaje?

[La misma validación, en la unidad que usa el colegio]{.eyebrow}

```{r}
#| fig-align: center
mostrar_tabla(
  "t_niveles_logro",
  "Porcentaje de estudiantes en cada Nivel de Aprendizaje según el SIMCE real y según la predicción del modelo, por grado y área.",
  "04_validacion.R -> $niveles_logro")
```

Los cortes son los oficiales de los **Estándares de Aprendizaje**, no salen de estos datos. Acertar la composición por nivel es más exigente que acertar el promedio: un corrimiento de pocos puntos en la predicción mueve a todos los estudiantes que están cerca de un corte.


# Limitaciones {.seccion background-color="#10303B"}

[SECCIÓN 5 · QUÉ HAY QUE TENER PRESENTE]{.eyebrow}

## Limitaciones de fondo {.limitaciones}

[Los dos límites estructurales]{.eyebrow}

- **No hay vínculo alumno-a-alumno** entre el ensayo y el SIMCE. Impide validar predicción por predicción y obliga a apoyarse en el supuesto de que el ranking del ensayo se parece al del SIMCE. Conseguir un cruce, aunque sea parcial y anonimizado, es lo que más valor agregaría.
- **La base de colegios con ensayo no es representativa del país** (mayoritariamente particular pagado, GSE alto, casi sin ruralidad). Los coeficientes valen para esa población; extender el modelo a otros contextos exige revisar el ajuste, no asumir que transfiere. La validación por estrato existe justamente para vigilar esto.

## Limitaciones de diseño {.limitaciones}

[Supuestos y simplificaciones]{.eyebrow}

- **La predicción individual asume ranking perfecto** entre ensayo y SIMCE: cada puntaje es una posición esperada dentro del curso, menos precisa de lo que sugiere su apariencia de número exacto.
- **La forma de la distribución es una plantilla nacional**, no la del propio colegio. Con más años acumulados podría usarse la forma histórica de cada colegio.
- **El modelo no estima tendencia por colegio.** Se probó con el panel nacional de SIMCE (~6.000 colegios, 4 años) y no hay señal aprovechable: la pendiente propia de un colegio es en un 85–95% ruido de muestreo, y agregarla no mejora la predicción.
- **El error remanente está sobre todo en el modelo de colegio** (media y ancho), no en el reparto hacia los estudiantes: ahí conviene invertir la próxima iteración.

## Limitaciones de diseño (cont.) {.limitaciones}

[La que más pesa hoy]{.eyebrow}

- **El logro de los ensayos sube todos los años y el SIMCE no lo sigue.** En el panel de colegios con SIMCE observado el logro subió entre 2023 y 2025 en los cuatro grupos, mientras el SIMCE 2025 cayó en tres.
- Un modelo entrenado con los años en que ambas series suben juntas **sobrepredice**: el sesgo out-of-time es de **+4 a +6 puntos**, sobre un error medio de ~10. Alrededor de la mitad del error no es ruido.
- Parte de esa deriva es **composición** (cada año entran colegios nuevos a la base), parte es **dificultad de las formas** y parte puede ser real. Separarlas con tres años no es posible.
- Está mitigado —el modelo usa el nivel histórico como ancla— pero **no resuelto**. Es el primer pendiente de la próxima versión.

## Por qué no podemos separarlas {.limitaciones}

[Los ensayos casi no comparten ítems entre años]{.eyebrow}

- La calibración IRT pone en una escala común todas las formas **de un mismo año**, apoyándose en los **estudiantes comunes** (cada par de ensayos comparte entre 1.400 y 5.900 alumnos). Dentro del año, el problema está resuelto.
- **Entre años no hay ese puente.** Los alumnos son otros, y los ítems casi no se repiten: de ~240 ítems por año, sólo el Ensayo 1 de lenguaje reaparece (40 ítems en 2° medio, 35 en 4° básico 2023–24). En **matemática el solapamiento es cero** en todos los pares de años.
- Sin ítems ancla, $\theta$ queda estandarizada **dentro de cada año**: por construcción, el nivel no es comparable entre años. El modelo no puede distinguir "esta cohorte rindió mejor" de "esta batería era más fácil".

## Por qué no podemos separarlas (cont.) {.limitaciones}

[Una salvedad importante sobre los identificadores]{.eyebrow}

- No sabemos si ese cero es **real** o de **registro**. Los `item_id` son códigos de banco y están fuertemente estratificados por año: los de 2023 ocupan un rango, los de 2024 otro, los de 2025 otro. Es el patrón esperable si el identificador se asigna **al cargar el ítem** y no a su contenido.
- Si es así, un ítem reutilizado que se vuelve a subir entra como **ítem nuevo**, y habría anclas que no estamos usando. Con los datos actuales no se puede distinguir un caso del otro: haría falta el **contenido o un identificador estable de ítem**.
- La distinción no es menor. Si el solapamiento real existe, **corregir la deriva es un problema de metadatos**, no de rediseño de los ensayos — y sería la mejora más barata disponible.
- Mientras tanto, el Ensayo 1 de lenguaje sí ofrece un ancla verificada en 2° medio para los tres años: es por donde conviene empezar.


## Pendientes y siguientes hitos {.smaller}

::: incremental
- **Corregir la deriva entre años**, que es la mitad del error actual: anclar el nivel del año a la serie nacional del SIMCE en vez de dejar que lo fije el ensayo
- **Pedir a Santillana un identificador estable de ítem** (o el contenido), para saber si el cero de solapamiento entre años es real o de registro
- **Enlazar la escala IRT entre años.** Hoy $\theta$ sólo es comparable dentro de un año. El Ensayo 1 de lenguaje se repite idéntico entre 2023 y 2025, así que en 2° medio hay un ancla verificada para intentarlo
- Completar la recuperación de RBD para los colegios pendientes de revisión manual
- Extender la calibración IRT a nuevas formas a medida que se agregan ensayos
- Validar el modelo con un nuevo lote de ensayos
- Generar código final para predicciones 2026
:::


## Síntesis {background-color="#10303B" .cierre}

[EN UNA DIAPOSITIVA]{.eyebrow}

::: {style="color: #F7F6F1; font-size: 0.9em;"}
- Un modelo por capas — **media + ancho + posición** — donde cada pieza se estima y valida con la evidencia que sí existe.
- La información pública del colegio entra como **prior contextual**, y es clave donde falta historia.
- La predicción individual por **matching de percentil** reproduce la distribución completa del curso: la pregunta que un colegio realmente necesita responder.
:::

[Gracias.]{.gracias}
