---
title: "Análisis de Ensayos Santillana y Resultados SIMCE"
subtitle: "Cobertura, resultados y correlación entre ensayos y SIMCE oficial"
date: "`r format(Sys.Date(), '%d-%m-%Y')`"
output:
  html_document:
    toc: true
    toc_float: true
    toc_depth: 3
    number_sections: false
    theme: flatly
    df_print: paged
---

```{r setup, include=FALSE}
knitr::opts_chunk$set(echo = FALSE, warning = FALSE, message = FALSE,
                       fig.width = 9, fig.height = 5.5)

# Aseguramos una configuración regional UTF-8 para que nombres de colegios,
# comunas, etc. con tildes/ñ se muestren correctamente al renderizar.
invisible(try(Sys.setlocale("LC_ALL", "es_ES.UTF-8"), silent = TRUE))
invisible(try(Sys.setlocale("LC_ALL", "en_US.UTF-8"), silent = TRUE))
invisible(try(Sys.setlocale("LC_ALL", "C.UTF-8"),      silent = TRUE))

library(tidyverse)
library(arrow)
library(DT)
library(plotly)
library(scales)

```

## Acerca de este informe

Este documento carga y analiza los tres insumos consolidados suministrados:

- ensayos/preparación Simce de Santillana 2023-2025 (nivel alumno-evaluación), con el RBD ya revisado/corregido y marcas de valores atípicos (`outlier_iqr`, `outlier_isoforest`).
- resultados oficiales SIMCE por colegio (RBD) 2022-2025, con puntaje promedio y matrícula evaluada (`nalu`) por año, grado y área.
- base SIMCE a nivel de alumno 2022-2025, usada aquí para calcular con precisión la matrícula evaluada por colegio (conteo de alumnos únicos), en vez de promediar el campo `nalu` entre áreas.

Estos tres archivos ya consolidan y corrigen los insumos originales entregados por separado (planillas de ensayos por grado/año y reportes SIMCE por RBD), por lo que el análisis se construye directamente sobre ellos.

Todas las tablas son interactivas (buscar, ordenar, filtrar por columna, exportar) gracias a **DT**, y todos los gráficos son interactivos (zoom, hover, panning, ocultar series) gracias a **plotly**.

```{r funciones-auxiliares}
# Tabla DT estandarizada, con formato de decimales sólo en columnas no-enteras
tabla_dt <- function(df, caption = NULL, pageLength = 10, filter = "top") {
  df <- as.data.frame(df)
  num_cols   <- names(df)[sapply(df, is.numeric)]
  round_cols <- num_cols[sapply(df[num_cols], function(x) any(x != floor(x), na.rm = TRUE))]

  dt <- DT::datatable(
    df,
    caption  = caption,
    rownames = FALSE,
    options = list(
      pageLength = pageLength,
      scrollX    = TRUE,
      dom        = "rtip"
    )
  )
  if (length(round_cols) > 0) dt <- DT::formatRound(dt, columns = round_cols, digits = 2)
  dt
}

etiquetas_grado <- c("4b" = "4° Básico", "2m" = "2° Medio", "6b" = "6° Básico", "8b" = "8° Básico")
etiquetas_area  <- c("lenguaje" = "Lenguaje", "matematica" = "Matemática")
```

## Carga de datos

```{r carga-datos}

# Configurar rutas de archivos: ----
usuario <- Sys.info()[["user"]]
rutas <- config::get(config = usuario, file = "config.yml")

ruta_data_in <- rutas$ruta_data_in
ruta_data_intermedia <- rutas$ruta_data_intermedia

simce_rbd_raw <- ruta_data_intermedia |>  
  file.path('simce', 'resultados_simce_rbd_corregido.parquet') |> 
  arrow::read_parquet()
santillana_raw    <- ruta_data_intermedia |>  
  file.path('ensayo_santillana', 'ensayos_santillana_corregido.parquet') |> 
  arrow::read_parquet()

simce_alu_raw <- ruta_data_intermedia |>  
  file.path('simce', 'consolidado_datos_simce_alu.parquet') |> 
  arrow::read_parquet()
```

```{r limpieza}
santillana <- santillana_raw %>%
  mutate(
    agno      = as.integer(agno),
    rbd       = as.integer(rbd),        # ya corregido (rbd == rbd_revisado)
    grado_lbl = unname(etiquetas_grado[grado]),
    area_lbl  = unname(etiquetas_area[area])
  )

simce_rbd <- simce_rbd_raw %>%
  mutate(
    agno      = as.integer(agno),
    rbd       = as.integer(rbd),
    grado_lbl = unname(etiquetas_grado[grado]),
    area_lbl  = unname(etiquetas_area[area])
  )

simce_alu <- simce_alu_raw %>%
  mutate(
    agno      = as.integer(agno),
    rbd       = as.integer(rbd),
    grado_lbl = unname(etiquetas_grado[grado])
  )
```

---

# 1. Cobertura de la base de ensayos Santillana

## 1.1 Observaciones totales por año, grado y área

Cantidad de filas (evaluaciones rendidas) registradas en la base Santillana.

```{r obs-tabla}
obs_resumen <- santillana %>%
  count(agno, grado_lbl, area_lbl, name = "n_observaciones") %>%
  arrange(agno, grado_lbl)

tabla_dt(obs_resumen |> 
             pivot_wider(names_from = area_lbl,
              values_from = n_observaciones), 
         caption = "Observaciones (filas) en la base de ensayos Santillana, por año, grado y área")
```

```{r obs-plot}
p1 <- ggplot(
  obs_resumen,
  aes(
    x = factor(agno), y = n_observaciones, fill = area_lbl,
    text = paste0(
      "Año: ", agno, "<br>Grado: ", grado_lbl,
      "<br>Área: ", area_lbl, "<br>Observaciones: ", comma(n_observaciones)
    )
  )
) +
  geom_col(position = "dodge") +
  facet_wrap(~grado_lbl) +
  scale_y_continuous(labels = comma) +
  labs(
    x = "Año", y = "N° de observaciones", fill = "Área",
    title = "Observaciones en la base Santillana por año, grado y área"
  ) +
  theme_minimal()

ggplotly(p1, tooltip = "text")
```

## 1.2 Alumnos únicos, colegios y promedio de alumnos por colegio, por año

Se cuentan alumnos únicos mediante `id_usuario_curso` (identificador estable de alumno-curso, sin duplicarse entre las evaluaciones de un mismo año) y colegios únicos mediante el RBD corregido.

```{r alumnos-colegios-tabla}
resumen_anio <- santillana %>%
  filter(!is.na(rbd)) %>%
  group_by(agno) %>%
  summarise(
    n_colegios       = n_distinct(rbd),
    n_alumnos = n_distinct(id_usuario_curso),
    .groups = "drop"
  ) %>%
  mutate(alumnos_promedio_colegio = n_alumnos / n_colegios) %>%
  arrange(agno)

tabla_dt(resumen_anio, caption = "Alumnos únicos, colegios y promedio de alumnos por colegio, por año (base Santillana)")
```


## 1.3 Cobertura: alumnos únicos Santillana vs. alumnos evaluados en SIMCE en esos mismos colegios

Para cada año y grado, se identifican los colegios (RBD) presentes en Santillana y se calcula cuántos alumnos rindieron el SIMCE oficial en esos mismos colegios (usando la base alumno-nivel, contando `idalumno` únicos). La cobertura es la razón entre alumnos evaluados por Santillana y esa matrícula SIMCE.

```{r cobertura-prep}
rbds_por_grupo <- santillana %>%
  filter(!is.na(rbd)) %>%
  distinct(agno, grado, grado_lbl, rbd)

santillana_alumnos_grupo <- santillana %>%
  filter(!is.na(rbd)) %>%
  group_by(agno, grado, grado_lbl) %>%
  summarise(n_alumnos_santillana = n_distinct(id_usuario_curso), .groups = "drop")

alumnos_simce_colegios <- rbds_por_grupo %>%
  left_join(simce_alu %>% select(agno, grado, rbd, idalumno), by = c("agno", "grado", "rbd")) %>%
  group_by(agno, grado) %>%
  summarise(n_alumnos_simce_colegios = n_distinct(idalumno[!is.na(idalumno)]), .groups = "drop")

cobertura <- santillana_alumnos_grupo %>%
  left_join(alumnos_simce_colegios, by = c("agno", "grado")) %>%
  mutate(cobertura_pct = 100 * n_alumnos_santillana / n_alumnos_simce_colegios) %>%
  arrange(agno, grado_lbl)
```

```{r cobertura-tabla}
tabla_dt(
  cobertura %>% select(agno, grado_lbl, n_alumnos_santillana, n_alumnos_simce_colegios, cobertura_pct),
  caption = "Cobertura de la base Santillana respecto a la matrícula SIMCE de los mismos colegios, por año y grado"
)
```

```{r cobertura-plot}
p3 <- ggplot(
  cobertura,
  aes(
    x = factor(agno), y = cobertura_pct, fill = grado_lbl,
    text = paste0(
      "Año: ", agno, "<br>Grado: ", grado_lbl, "<br>Cobertura: ", round(cobertura_pct, 1), "%",
      "<br>Alumnos Santillana: ", comma(n_alumnos_santillana),
      "<br>Alumnos en colegios SIMCE: ", comma(n_alumnos_simce_colegios)
    )
  )
) +
  geom_col(position = "dodge") +
  geom_hline(yintercept = 100, linetype = "dashed", color = "grey40") +
  labs(
    x = "Año", y = "Cobertura (%)", fill = "Grado",
    title = "Cobertura de la base Santillana respecto a la matrícula evaluada en SIMCE"
  ) +
  theme_minimal()

ggplotly(p3, tooltip = "text")
```

---

# 2. Comparación con resultados oficiales SIMCE

## 2.1 Promedio SIMCE: colegios presentes vs. no presentes en la base Santillana

Se consideran únicamente 4° Básico y 2° Medio (únicos grados presentes en Santillana), y sólo los años en que existen datos Santillana (`r paste(sort(unique(santillana$agno)), collapse = ", ")`). Un colegio se considera "presente" en Santillana ese año/grado si tiene al menos un registro, sin importar el área.

```{r comparacion-simce-prep}
rbds_sant_por_grupo <- santillana %>%
  filter(!is.na(rbd)) %>%
  distinct(agno, grado, rbd) %>%
  mutate(en_santillana = TRUE)

simce_4b2m <- simce_rbd %>%
  filter(grado %in% c("4b", "2m"), agno %in% unique(santillana$agno))

comparacion_simce <- simce_4b2m %>%
  left_join(rbds_sant_por_grupo, by = c("agno", "grado", "rbd")) %>%
  mutate(en_santillana = ifelse(is.na(en_santillana), "No presente en Santillana", "Presente en Santillana")) %>%
  filter(!is.na(promedio_simce)) %>%
  group_by(agno, grado_lbl, area_lbl, en_santillana) %>%
  summarise(
    promedio_simce_medio = mean(promedio_simce),
    n_colegios           = n(),
    .groups = "drop"
  ) %>%
  arrange(agno, grado_lbl, area_lbl, desc(en_santillana))
```

```{r comparacion-simce-tabla}
tabla_dt(
  comparacion_simce,
  caption = "Promedio SIMCE oficial: colegios presentes vs. no presentes en la base Santillana (sólo 4° Básico y 2° Medio)"
)
```

```{r comparacion-simce-plot}
p4 <- ggplot(
  comparacion_simce,
  aes(
    x = factor(agno), y = promedio_simce_medio, color = en_santillana,
    group = interaction(en_santillana, grado_lbl, area_lbl),
    text = paste0(
      "Año: ", agno, "<br>Grado: ", grado_lbl, "<br>Área: ", area_lbl,
      "<br>", en_santillana, "<br>Promedio SIMCE: ", round(promedio_simce_medio, 1),
      "<br>N° colegios: ", comma(n_colegios)
    )
  )
) +
  geom_point() + 
  geom_line() +
  ylim(0, NA) +
  facet_grid(grado_lbl ~ area_lbl) +
  labs(
    x = "Año", y = "Promedio SIMCE", fill = NULL,
    title = "Promedio SIMCE según presencia del colegio en la base de ensayos Santillana"
  ) +
  theme_minimal() +
  theme(legend.position = "bottom")

ggplotly(p4, tooltip = "text") %>%
  layout(legend = list(orientation = "h", y = -0.15))
```

*Nota:* los colegios que usan ensayos Santillana suelen tener, en promedio, puntajes SIMCE más altos que el resto — un patrón esperable de auto-selección (colegios que invierten en preparación adicional) y no necesariamente un efecto causal de los ensayos.

## 2.2 Porcentaje de logro promedio en la base Santillana, por año, grado y área

```{r logro-resumen}
logro_resumen <- santillana %>%
  filter(!is.na(porcentaje_logro)) %>%
  group_by(agno, grado_lbl, area_lbl) %>%
  summarise(
    porcentaje_logro_medio    = mean(porcentaje_logro),
    porcentaje_logro_mediana  = median(porcentaje_logro),
    desviacion_estandar       = sd(porcentaje_logro),
    n_evaluaciones            = n(),
    n_alumnos                 = n_distinct(id_usuario_curso),
    .groups = "drop"
  ) %>%
  arrange(agno, grado_lbl, area_lbl)

tabla_dt(logro_resumen, caption = "Porcentaje de logro promedio en la base Santillana, por año, grado y área")
```

```{r logro-plot}
p5 <- ggplot(
  logro_resumen,
  aes(
    x = factor(agno), y = porcentaje_logro_medio, color = area_lbl, group = area_lbl,
    text = paste0(
      "Año: ", agno, "<br>Área: ", area_lbl,
      "<br>% logro promedio: ", round(porcentaje_logro_medio, 1),
      "<br>N° alumnos: ", comma(n_alumnos)
    )
  )
) +
  geom_line(linewidth = 1) +
  geom_point(size = 2) +
  facet_wrap(~grado_lbl) +
  coord_cartesian(ylim = c(0, 100)) +
  labs(
    x = "Año", y = "% de logro promedio", color = "Área",
    title = "Evolución del % de logro promedio en la base Santillana"
  ) +
  theme_minimal()

ggplotly(p5, tooltip = "text")
```

### Detalle por colegio

Tabla exploratoria con el % de logro promedio de cada colegio, para filtrar por año, grado o área y ordenar de mayor a menor logro.

```{r logro-colegio-detalle}
logro_colegio <- santillana %>%
  filter(!is.na(porcentaje_logro), !is.na(rbd)) %>%
  group_by(agno, grado_lbl, area_lbl, rbd, colegio) %>%
  summarise(
    porcentaje_logro_medio = mean(porcentaje_logro),
    n_alumnos              = n_distinct(id_usuario_curso),
    .groups = "drop"
  ) %>%
  arrange(agno, grado_lbl, area_lbl, desc(porcentaje_logro_medio))

tabla_dt(logro_colegio, caption = "% de logro promedio por colegio (base Santillana)", pageLength = 15)
```

## 2.3 % de logro Santillana vs. promedio SIMCE oficial (correlación)

Se calcula, por colegio-año-grado-área, el % de logro promedio en Santillana y se compara contra el promedio SIMCE oficial del mismo colegio-año-grado-área.

```{r correlacion-prep}
sant_colegio <- santillana %>%
  filter(!is.na(rbd), !is.na(porcentaje_logro)) %>%
  group_by(agno, grado, grado_lbl, area, area_lbl, rbd, colegio) %>%
  summarise(
    porcentaje_logro_medio = mean(porcentaje_logro),
    n_alumnos              = n_distinct(id_usuario_curso),
    .groups = "drop"
  )

comparacion_colegio <- sant_colegio %>%
  inner_join(
    simce_rbd %>% select(agno, grado, area, rbd, promedio_simce, nom_rbd),
    by = c("agno", "grado", "area", "rbd")
  ) %>%
  filter(!is.na(promedio_simce))

n_sin_match <- nrow(sant_colegio) - nrow(comparacion_colegio)

cor_resumen <- comparacion_colegio %>%
  group_by(grado_lbl, area_lbl) %>%
  summarise(
    correlacion = cor(porcentaje_logro_medio, promedio_simce, use = "complete.obs"),
    n_colegios  = n(),
    .groups = "drop"
  )

cor_global <- cor(comparacion_colegio$porcentaje_logro_medio, comparacion_colegio$promedio_simce, use = "complete.obs")
```

`r n_sin_match` combinaciones colegio-año-grado-área de Santillana no tienen un registro SIMCE oficial correspondiente (colegio nuevo, curso sin rendición SIMCE, etc.) y quedan excluidas de esta sección.

```{r correlacion-tabla}
tabla_dt(
  cor_resumen,
  caption = paste0(
    "Correlación entre % de logro (Santillana) y promedio SIMCE oficial, por grado y área. ",
    "Correlación global (todas las combinaciones agrupadas): ", round(cor_global, 2)
  )
)
```

```{r correlacion-plot}
anotaciones <- cor_resumen %>%
  mutate(label = paste0("r = ", round(correlacion, 2)))

p6 <- ggplot(
  comparacion_colegio,
  aes(
    x = porcentaje_logro_medio, y = promedio_simce, color = factor(agno),
    text = paste0(
      "Colegio: ", colegio, "<br>Año: ", agno,
      "<br>% logro Santillana: ", round(porcentaje_logro_medio, 1),
      "<br>Promedio SIMCE: ", round(promedio_simce, 1),
      "<br>N° alumnos: ", n_alumnos
    )
  )
) +
  geom_point(alpha = 0.6, size = 2) +
  geom_smooth(method = "lm", se = FALSE, color = "grey30", linewidth = 0.6) +
  facet_grid(grado_lbl ~ area_lbl) +
  geom_text(
    data = anotaciones, aes(x = -Inf, y = Inf, label = label),
    inherit.aes = FALSE, hjust = -0.2, vjust = 1.5, size = 3.5, color = "grey20"
  ) +
  labs(
    x = "% de logro promedio (Santillana)", y = "Promedio SIMCE oficial", color = "Año",
    title = "Relación entre % de logro (Santillana) y promedio SIMCE oficial, por colegio"
  ) +
  theme_minimal()

ggplotly(p6, tooltip = "text")
```

### Detalle colegio a colegio

```{r correlacion-detalle}
tabla_dt(
  comparacion_colegio %>%
    select(agno, grado_lbl, area_lbl, colegio, nom_rbd, n_alumnos, porcentaje_logro_medio, promedio_simce) %>%
    arrange(agno, grado_lbl, area_lbl, desc(porcentaje_logro_medio)),
  caption = "Detalle por colegio: % de logro Santillana vs. promedio SIMCE oficial",
  pageLength = 15
)
```

---

# Resumen

- La base Santillana registra **`r comma(nrow(santillana))`** evaluaciones entre `r min(santillana$agno)` y `r max(santillana$agno)`, cubriendo **`r comma(n_distinct(santillana$rbd[!is.na(santillana$rbd)]))`** colegios distintos y **`r comma(n_distinct(santillana$id_usuario_curso))`** alumnos únicos en total.
- La cobertura respecto a la matrícula evaluada en SIMCE en esos mismos colegios varía entre **`r round(min(cobertura$cobertura_pct, na.rm = TRUE), 1)`%** y **`r round(max(cobertura$cobertura_pct, na.rm = TRUE), 1)`%** según año y grado.
- Los colegios presentes en la base Santillana tienden a mostrar promedios SIMCE más altos que los colegios ausentes, de forma consistente en casi todas las combinaciones de año, grado y área.
- El % de logro promedio en los ensayos Santillana y el promedio SIMCE oficial del mismo colegio están moderada a fuertemente correlacionados (r global = **`r round(cor_global, 2)`**; entre **`r round(min(cor_resumen$correlacion), 2)`** y **`r round(max(cor_resumen$correlacion), 2)`** al desagregar por grado y área), lo que sugiere que el desempeño en los ensayos es un buen predictor del desempeño SIMCE oficial a nivel de colegio.
