---
title: "Predicción de resultados SIMCE"
subtitle: "Modelo de estimación de resultados SIMCE - Santillana"
author: "Cerda, Edgardo; Olivares, Abel"
date: today
lang: es
format:
  revealjs:
    theme: [default, tema_simce.scss]
    embed-resources: true
    include-after-body: ajustar_graficos.html
    slide-number: c/t
    navigation-mode: linear
    transition: fade
    transition-speed: fast
    footer: "Modelo de predicción SIMCE"
    title-slide-attributes:
      data-background-color: "#10303B"
execute:
  echo: false
  warning: false
  message: false
---

```{r setup}
#| include: false
library(tidyverse)
library(htmltools)

# Las tablas y gráficos NO se calculan acá: los genera
# 05_figuras_presentacion.R y llegan listos en un único .rds. Si ese
# archivo todavía no existe, la presentación igual renderiza y en cada
# lugar aparece la propuesta de qué tabla o gráfico va ahí.
ruta_figuras <- tryCatch({
  usuario <- Sys.info()[["user"]]
  rutas   <- config::get(config = usuario, file = "config.yml")
  file.path(rutas$ruta_outputs, "modelo_lme_alu_v2", "figuras_presentacion.rds")
}, error = function(e) "figuras_presentacion.rds")

figuras <- if (file.exists(ruta_figuras)) readRDS(ruta_figuras) else NULL
if (!is.null(figuras) && length(figuras$graficos)) library(plotly)

# Marco "pendiente": describe qué figura va en ese lugar.
pendiente <- function(tipo, texto, fuente) {
  div(class = "fig-pendiente",
      tags$p(span(class = "fig-tag", tipo)),
      tags$p(texto),
      span(class = "fig-fuente", fuente))
}

mostrar_tabla <- function(nombre, texto, fuente) {
  t <- figuras$tablas[[nombre]]
  if (is.null(t)) return(pendiente("Tabla propuesta", texto, fuente))
  HTML(knitr::kable(t, format = "html", align = "l", escape = FALSE))
}

mostrar_grafico <- function(nombre, texto, fuente) {
  g <- figuras$graficos[[nombre]]
  if (is.null(g)) g <- figuras$graficos_estaticos[[nombre]]
  if (is.null(g)) return(pendiente("Gráfico propuesto", texto, fuente))
  g
}
```

# Introducción {.seccion background-color="#10303B"}

[SECCIÓN 1 · EL PROBLEMA]{.eyebrow}

## El problema

[Qué queremos predecir]{.eyebrow}

**Objetivo:** Saber cómo le irá a cada colegio y a cada estudiante en las próximas ronda de pruebas SIMCE, antes de que la rindan.

::: incremental
**Esto nos sirve para:**

- Anticipar el resultado del colegio antes de la medición oficial.
- Ver cómo se distribuiría el curso: ¿cuántos estudiantes en cada nivel de logro?
- Identificar a los estudiantes en la cola de riesgo.
- Priorizar apoyos durante el año, cuando todavía hay tiempo de actuar.
:::

## ¿Con qué contamos para hacer la predicción?

[Con qué datos contamos]{.eyebrow}

Para esto contamos con:

::: incremental
- **Ensayos Santillana**: Ensayos que los estudiantes rinden durante el año (1 a 6 ensayos por estudiante, 4° básico y 2° medio, matemática y lectura).

- **Información pública del colegio**: 
  - Resultados SIMCE históricos
  - Características del colegio en años previos: grupo socioeconómico (GSE), dependencia administrativa, ruralidad
:::
  
## Por qué el problema es difícil

[Cinco obstáculos]{.eyebrow}

::: incremental
- El ensayo y el SIMCE son **instrumentos distintos**, en escalas distintas, y cambiantes en el tiempo.
- Lo que se observa es **señal más ruido**. Un estudiante puede tener un mal día, apurarse al final, adivinar; y cada ensayo tiene su propia dificultad.
- El SIMCE **no publica identificadores individuales**, por lo que no es posible saber cómo el fue en el SIMCE a cada estudiante específico.
- Los estudiantes de un mismo colegio son **muy distintos entre sí**: predecirle a todos el promedio del colegio ignora la parte más informativa del resultado.
- La predicción debería funcionar también en colegios **nuevos o con poca historia**.
:::

## Por qué no basta una regla de conversión

[La alternativa simple, y qué deja fuera]{.eyebrow}

::: incremental
- Una fórmula lineal trata el logro observado como si fuera exacto, así que se **traslada todo el ruido al puntaje predicho** y exagera los extremos. Al estudiante que sacó mucho por suerte le proyecta un puntaje alto.
- **La equivalencia no es constante.** Cambia por grado, área y año.
- La distribución de los resultados puede **cambiar de colegio a colegio**
- **El ensayo no es lo único que informa.** La historia y el contexto del colegio también mueven el resultado.
:::

# Datos {.seccion background-color="#10303B"}

[SECCIÓN 2 · CON QUÉ CONTAMOS]{.eyebrow}

## Fuentes de datos

[Cuatro insumos, cuatro roles]{.eyebrow}

::: incremental
- **SIMCE por colegio:**  Resultado oficial publicado por la Agencia de Calidad: el promedio que obtuvo cada colegio en cada medición 
- **SIMCE por alumno:**  El puntaje que obtuvo cada estudiante que rindió la prueba, con el error de medición del instrumento 
- **Ensayos Santillana:** Pruebas de práctica que los colegios aplican durante el año, en el mismo formato del SIMCE. Cada estudiante rinde entre 1 y 6, en lenguaje y matemática 
- **Contexto del colegio:** Caracterización del establecimiento que publica la Agencia junto con los resultados: nivel socioeconómico de las familias, quién administra el colegio y si es urbano o rural 
:::

## Criterios de limpieza aplicados

Antes de construir el modelo, los datos pasan por un proceso de limpieza que corrige errores conocidos y dimensiona su magnitud.

::: incremental
- **`porcentaje_logro` fuera de `[0, 100]`** (ensayos Santillana): matemáticamente imposible -> se recodifica como dato faltante.
- **Colegios sin RBD**: ensayos de colegios que no pudieron vincularse a un establecimiento oficial (RBD) del sistema SIMCE -> quedan fuera de los cruces SIMCE-Ensayo hasta ser identificados.
- **Duplicados**: mismo estudiante/colegio con más de un registro para la misma evaluación → se conserva un único registro.
- **Outliers estadísticos**: se marcan (no se eliminan) con dos métodos complementarios — rango intercuartílico (IQR) y detección multivariada (Isolation Forest)
:::


## Resultados SIMCE

[Cuánto hay, y cómo evoluciona]{.eyebrow}

::::: {.columns}
:::: {.column width="40%"}

```{r}
#| fig-align: center
mostrar_tabla(
  "t_simce_anio",
  "Número de colegios y de alumnos distintos con puntaje SIMCE en cada año.",
  "01_preparar_datos.R -> descriptivos.rds")
```

::::
:::: {.column width="60%"}

```{r}
#| fig-align: center
mostrar_grafico(
  "g_simce_por_anio",
  "Puntaje SIMCE promedio por año, grado y área.",
  "01_preparar_datos.R -> descriptivos.rds")
```

::::
:::::

- Los resultados SIMCE (de 4b y/o 2m) previos a 2022 son de 2018: no se utilizan por pérdida de continuidad en la serie.

## Cómo se distribuyen los puntajes

[Escala y ancho del SIMCE]{.eyebrow}

```{r}
#| fig-align: center
mostrar_grafico(
  "g_densidad_simce",
  "Densidad de los puntajes SIMCE individuales por grado y área: la escala de la variable y cuánta variación hay que reproducir.",
  "01_preparar_datos.R -> descriptivos.rds")
```

## Gran parte de la varianza es dentro de cada colegio

[Descomposición de la varianza total del SIMCE]{.eyebrow}

```{r}
#| fig-align: center
mostrar_tabla(
  "t_varianza",
  "Descomposición de la varianza total de los puntajes SIMCE en su componente entre colegios y dentro del colegio.",
  "01_preparar_datos.R -> descriptivos.rds")
```

La mayor parte de la variación de los puntajes ocurre **entre estudiantes del mismo colegio**, no entre colegios. Por eso predecir el promedio del establecimiento deja fuera la parte más informativa del resultado.

## Ensayos Santillana

[Cuánto hay, año a año]{.eyebrow}

```{r}
#| fig-align: center
mostrar_tabla(
  "t_ensayos_anio",
  "Número de colegios, de alumnos distintos y de ensayos rendidos por año, con el promedio de ensayos que rinde cada alumno en cada área.",
  "01_preparar_datos.R -> descriptivos.rds")
```

- El número de colegios que cuentan con Ensayos Santillana ha aumentado cada año (se asume que seguirá aumentando)
- También ha aumentado el número de ensayos que rinde cada estudiante a lo largo del año.

## Cómo se distribuye el logro en los ensayos

[La otra variable, en su propia escala]{.eyebrow}

```{r}
#| fig-align: center
mostrar_grafico(
  "g_densidad_logro",
  "Densidad del logro promedio de cada estudiante en los ensayos, por grado y área.",
  "01_preparar_datos.R -> descriptivos.rds")
```

## Del ensayo al SIMCE

[La relación de partida]{.eyebrow}

```{r}
#| fig-align: center
mostrar_grafico(
  "g_ensayo_vs_simce",
  "SIMCE promedio del colegio vs. logro medio en los ensayos, con la recta de mínimos cuadrados ajustada dentro de cada grado y área.",
  "01_preparar_datos.R -> school_model_data.rds")
```


## El logro no es igual para cada evaluación

[Logro medio según número de evaluación]{.eyebrow}

```{r}
#| fig-align: center
mostrar_grafico(
  "g_logro_por_evaluacion",
  "Logro medio en cada ensayo sucesivo del año, por año, grado y área: la progresión que recoge la pendiente del modelo de crecimiento.",
  "01_preparar_datos.R -> descriptivos.rds")
```

## Las dos fuentes no siempre se mueven juntas

[Cada serie estandarizada, para tener escala común]{.eyebrow}

```{r}
#| fig-align: center
mostrar_grafico(
  "g_evolucion_estandarizada",
  "Evolución del SIMCE y del logro en los ensayos, sobre un panel balanceado de colegios, con cada serie estandarizada dentro de su grado y área para poder compararlas.",
  "01_preparar_datos.R -> descriptivos.rds")
```

## Otros factores: el contexto del colegio

[SIMCE promedio según grupo socioeconómico]{.eyebrow}

```{r}
#| fig-align: center
mostrar_grafico(
  "g_simce_por_gse",
  "SIMCE promedio del colegio según grupo socioeconómico, por grado y área, en el universo nacional.",
  "01_preparar_datos.R -> descriptivos.rds")
```

## Sobre qué población vale el modelo

[Composición de la base con ensayo vs. el país]{.eyebrow}

```{r}
#| fig-align: center
mostrar_grafico(
  "g_composicion_gse",
  "Distribución de colegios por grupo socioeconómico: los que tienen ensayo vs. el universo nacional. Muestra sobre qué población valen los coeficientes del modelo.",
  "01_preparar_datos.R -> descriptivos.rds")
```

## Cobertura y consistencia de las fuentes

[Verificaciones previas]{.eyebrow}

- El archivo por alumno **reproduce los promedios oficiales por colegio** (diferencia mediana ~0,3 puntos; correlación 0,99): es el mismo universo, desagregado.
- Los ensayos cubren **prácticamente el curso completo** (107–112% de quienes rinden SIMCE): no son una submuestra de "los que se preparan", lo que legitima comparar posiciones relativas entre ambas fuentes.

## Lo que los datos permiten — y lo que imponen

::::: {.columns}
:::: {.column width="50%"}
::: {.tarjeta .t-ok}
[Oportunidades]{.tarjeta-titulo}

- **SIMCE por alumno** → modelar cuán distintos son los estudiantes de un mismo colegio, y validar contra distribuciones reales.
- **Resultados históricos** → modelar considerando persistencia de resultados.
- **Forma empírica** de la distribución interna: miles de colegios observados.
- **Universo nacional de contexto**: estimar el efecto de GSE, dependencia y ruralidad donde sí hay variación, y transferirlo.
:::
::::
:::: {.column width="50%"}
::: {.tarjeta .t-alerta}
[Desafíos]{.tarjeta-titulo}

- **Sin vínculo alumno-a-alumno** entre ensayo y SIMCE: no se puede entrenar ni validar predicción por predicción.
- Base de colegios con ensayo **no representativa** (57–63% particular pagado, GSE alto, 1–4% rural).
- El **contexto cambia** (~26% de los colegios cambia de GSE de un año a otro) y se publica junto al resultado → usar siempre **rezagado**.
:::
::::
:::::

# El modelo {.seccion background-color="#10303B"}

[SECCIÓN 3 · CÓMO LO ABORDAMOS]{.eyebrow}

## La estructura general

[Tres piezas, cada una estimada donde hay evidencia]{.eyebrow}

:::: {.tres-piezas}
::: {.pieza .p-media}
[MEDIA]{.pieza-titulo}
[modelo de nivel]{.pieza-sub}
El promedio esperado del colegio. Se valida contra el **SIMCE oficial** publicado.
:::

[+]{.operador}

::: {.pieza .p-ancho}
[ANCHO]{.pieza-titulo}
[modelo de dispersión]{.pieza-sub}
Cuán distintos son los estudiantes entre sí. Se valida contra la **sd real** entre alumnos.
:::

[×]{.operador}

::: {.pieza .p-pos}
[POSICIÓN]{.pieza-titulo}
[percentil en los ensayos]{.pieza-sub}
El lugar del estudiante **dentro de su propio colegio**, la única fuente individual disponible.
:::
::::

::: incremental
$$\text{puntaje}_i \;=\; \hat{\mu}_{\text{colegio}} \;+\; \hat{\sigma}_{\text{colegio}} \cdot Q(\text{percentil}_i)$$
:::

## La estrategia de estimación

[Cómo se aborda el problema]{.eyebrow}

::: incremental
- **Un modelo por grado × área.** La relación entre ensayo y SIMCE no es la misma en 4° básico que en 2° medio, ni en lenguaje que en matemática.
- **Modelos lineales y mixtos.** Regresión para el nivel y el ancho; modelos mixtos donde hace falta encoger estimaciones ruidosas hacia un promedio razonable.
- **Sólo información disponible al predecir.** Ventana expansiva en todo lo histórico y contexto del colegio rezagado.
- **Validación out-of-time**, siempre contra baselines simples.
:::

## Calibración IRT de los ensayos

[El insumo base, antes de entrar al modelo]{.eyebrow}

::: incremental
- Cada ensayo tiene su propia **forma** (batería de ítems), y las formas cambian de dificultad entre año y ronda. El **logro crudo** (% de respuestas correctas) de dos estudiantes que rindieron formas distintas no es directamente comparable.
- Se ajusta un **modelo IRT concurrente**: todas las formas se calibran juntas, en una escala común de dificultad de ítems.
- De ahí sale $\theta$ (habilidad estimada) y su error estándar para cada estudiante, controlando por qué ítems específicos rindió.
- $\theta$ se traduce a un logro ajustado (`mean_logro_irt`) y se **encoge** con el logro crudo según la confiabilidad relativa de cada uno: donde el ajuste IRT es más confiable, pesa más.
:::

## Calibración IRT: ¿aporta?

[Comparación con y sin el insumo IRT, mismo modelo]{.eyebrow}

```{r}
#| fig-align: center
mostrar_tabla(
  "t_efecto_irt",
  "MAE del modelo de nivel usando sólo logro crudo vs. usando el logro ajustado por IRT, mismo modelo y mismo año de prueba.",
  "02_modelo_escolar.R -> metricas_validacion.csv")
```

```{r}
#| fig-align: center
mostrar_grafico(
  "g_efecto_irt",
  "Logro crudo vs. logro ajustado por IRT, por colegio: la distancia a la diagonal es lo que corrige la calibración: color según cuán distinta era la dificultad de la forma rendida.",
  "01_preparar_insumos_modelo.R -> comparacion_irt.rds")
```

El IRT gana en 3 de las 4 combinaciones (0,2–0,3 puntos de MAE). En 2° medio lenguaje el logro crudo ya rendía bien y el ajuste no mejora el MAE en esta prueba puntual — por eso el insumo combinado se encoge según confiabilidad relativa, en vez de reemplazar directamente el logro crudo por el IRT.

## Modelo de nivel — la media del colegio

[Pieza 1 de 3]{.eyebrow}

Una regresión lineal por grado × área:

```
promedio_simce ~ mean_logro + pred_final_logro + slope_logro +
                 n_evals + colegio_efecto_historico
```

- Se utiliza información a nivel de estudiante y a nivel de colegio

- Validación **out-of-time**: se entrena excluyendo el año más reciente y se evalúa contra él.


## Variables del modelo de nivel

[La materia prima a nivel individual]{.eyebrow}

Por año × grado × área:

- `mean_logro`: promedio de logro en los ensayos del año, **combinando logro crudo y logro ajustado por IRT** según su confiabilidad relativa (lámina anterior).
- `pred_final_logro` y `slope_logro`: nivel proyectado y pendiente de mejora, de un **modelo mixto de crecimiento** que estabiliza a quienes rinden pocos ensayos. Se proyecta al 6to ensayo.
- `n_evals`: cuántos ensayos rindió.

## Variables del modelo de nivel (cont)

[La materia prima a nivel colegio]{.eyebrow}

Por año × grado × área:

- `colegio_efecto_historico`: nivel persistente del colegio, estimado sobre el **universo nacional** de años anteriores:

```
promedio_simce ~ año + GSE + dependencia + ruralidad + (1 | colegio)
```

- Un colegio **sin historia** recibe lo esperado para su contexto; uno con **historia larga** queda dominado por su propia evidencia.
- Todo lo histórico usa **ventana expansiva**: solo años anteriores al que se predice.


## Modelo de dispersión — el ancho del colegio

[Pieza 2 de 3]{.eyebrow}

Una regresión por grado × área, con la **desviación estándar interna** como target:

```
sd_simce ~ sd_entre_estud + iqr_logro_ensayo + sd_hist_colegio +
           mean_logro + colegio_efecto_historico
```

- Variables de ensayo agregadas, más características de **dispersión**: heterogeneidad de los ensayos este año (`sd_entre_estud`, `iqr_logro_ensayo`) y heterogeneidad histórica (`sd_hist_colegio`).
- **Ponderada por número de alumnos**: la sd de un colegio de 20 alumnos es mucho más ruidosa que la de uno de 200.


## Predicción individual — matching por percentil

[Pieza 3 de 3]{.eyebrow}

$$\text{pred}_i = \hat{\mu}_{\text{colegio}} + \hat{\sigma}_{\text{colegio}} \cdot Q(\text{pct}_i)$$

- $Q$ es la **forma empírica** de la distribución interna, calculada sobre miles de colegios reales: se estandariza dentro de cada colegio y se guarda la función de cuantiles, por grado, área y **tercil de nivel** (los colegios de bajo nivel tienen la cola derecha algo más larga, y viceversa).

- A cada estudiante se le asigna el puntaje que corresponde a **su percentil** dentro de la distribución predicha de su colegio.
- Por construcción, el conjunto de predicciones de un colegio **reproduce la distribución completa** que debería tener: media, ancho, forma y colas.

## Supuestos del modelo de asignación individual

[Supuestos de ranking]{.eyebrow}

Supuesto explícito: el **ranking** de los ensayos dentro del colegio se parece al ranking en el SIMCE. Por eso cada predicción individual debe leerse como una **posición esperada dentro del curso**, no como un puntaje garantizado.

# Resultados {.seccion background-color="#10303B"}

[SECCIÓN 4 · QUÉ TAN BIEN FUNCIONA]{.eyebrow}

## Validación del modelo de nivel

[Out-of-time, contra el año más reciente]{.eyebrow}

```{r}
#| fig-align: center
mostrar_tabla(
  "t_nivel",
  "MAE y R² del modelo final en el año de prueba, con el MAE de referencia de modelo anterior y modelo 1 sobre el mismo universo de colegios.",
  "02_modelo_escolar.R -> metricas_validacion.csv")
```

## Comparación de escenarios

[Tres formas de estimar el mismo puntaje]{.eyebrow}

::: incremental
- **Modelo 1**: la regla de conversión fija de Santillana (logro del ensayo → puntaje SIMCE), la alternativa simple que se descartó al inicio.
- **Modelo anterior**: el modelo por capas (media + ancho + posición) sin calibración IRT.
- **Modelo final**: el mismo modelo por capas, con el logro ajustado por IRT como insumo de nivel.
:::

Los tres se evalúan sobre el **mismo conjunto de colegios** del año de prueba, para que la comparación sea directa.

## Comparación de escenarios (cont.)

[MAE de nivel-colegio, por escenario]{.eyebrow}

```{r}
#| fig-align: center
mostrar_grafico(
  "g_comparacion_escenarios",
  "MAE de nivel-colegio de los 3 escenarios, por grado y área, sobre el mismo conjunto de colegios.",
  "01_figuras_presentacion.R -> comparacion_escenarios")
```

```{r}
#| fig-align: center
mostrar_tabla(
  "t_comparacion_escenarios",
  "MAE, R² y mejora porcentual del modelo final frente a modelo 1 y modelo anterior, por grado y área.",
  "01_figuras_presentacion.R -> comparacion_escenarios")
```

- La regla de conversión fija (**modelo 1**) funciona razonablemente en 4° básico, pero se degrada fuerte en 2° medio (donde el R² incluso se vuelve negativo): confirma el punto de la sección de introducción — una conversión sin modelar el colegio no aguanta el cambio de contexto.
- El **modelo final** mejora sobre el **modelo anterior** en la mayoría de grado × área; en 2° medio lenguaje queda levemente peor, consistente con lo visto en la lámina de calibración IRT.

## Nivel: observado vs. predicho

[Colegio por colegio, año de prueba]{.eyebrow}

```{r}
#| fig-align: center
mostrar_grafico(
  "g_obs_pred_nivel",
  "SIMCE observado vs. predicho por colegio en el año de prueba, con diagonal de referencia.",
  "02_modelo_escolar.R -> diag_nivel.rds")
```

## Validación del modelo de dispersión

[¿Acertamos el ancho?]{.eyebrow}

```{r}
#| fig-align: center
mostrar_tabla(
  "t_dispersion",
  "MAE del modelo de dispersión vs. dos baselines (misma sd para todos, y la sd histórica del propio colegio), R², y el error como porcentaje del ancho estimado.",
  "02b_modelo_dispersion.R -> metricas_dispersion.csv")
```

## Dispersión: observada vs. predicha

[Colegio por colegio, año de prueba]{.eyebrow}

```{r}
#| fig-align: center
mostrar_grafico(
  "g_obs_pred_sd",
  "Desviación estándar interna observada vs. predicha por colegio, con diagonal de referencia.",
  "02b_modelo_dispersion.R -> diag_dispersion.rds")
```

**Cómo dimensionar el error:** reportarlo como porcentaje del ancho típico que se estima (la sd interna suele estar entre ~40 y ~55 puntos).

## Validación de la predicción individual

[Validación distribucional]{.eyebrow}

Sin vínculo alumno-a-alumno, la pregunta es: ¿el **conjunto** de predicciones de un colegio reproduce el conjunto de puntajes que ese colegio efectivamente obtuvo?

**Métrica principal — error de cuantiles:** se comparan los percentiles 5, 10, …, 95 de las predicciones contra los observados en cada colegio y se promedia el error absoluto (distancia de Wasserstein-1 discretizada). Captura errores de nivel, ancho y forma en un solo número.

## Validación de la predicción individual

[Validación distribucional]{.eyebrow}

```{r}
#| fig-align: center
mostrar_tabla(
  "t_distribucional",
  "Error de cuantiles del modelo, del baseline 'solo la media', y del mismo reparto con la media y la sd observadas del colegio: esa columna separa el error del modelo de colegio del error del paso a individuo.",
  "04_validacion_individual.R -> validacion_distribucional.csv")
```

## Validación de la predicción individual (cont.)

[Ver la distribución completa]{.eyebrow}

```{r}
#| fig-align: center
mostrar_grafico(
  "g_densidad_validacion",
  "Densidad de los puntajes individuales predichos vs. observados, agrupando todos los colegios validados.",
  "04_validacion_individual.R -> dens_validacion.rds")
```

## ¿Cuántos estudiantes en cada nivel de aprendizaje?

[La misma validación, en la unidad que usa el colegio]{.eyebrow}

```{r}
#| fig-align: center
mostrar_tabla(
  "t_niveles_logro",
  "Porcentaje de estudiantes en cada Nivel de Aprendizaje según el SIMCE real y según la predicción del modelo, por grado y área.",
  "04_validacion_individual.R -> niveles_logro.rds")
```

Los cortes son los oficiales de los **Estándares de Aprendizaje**, no salen de estos datos. Acertar la composición por nivel es más exigente que acertar el promedio: un corrimiento de pocos puntos en la predicción mueve a todos los estudiantes que están cerca de un corte.


# Limitaciones {.seccion background-color="#10303B"}

[SECCIÓN 5 · QUÉ HAY QUE TENER PRESENTE]{.eyebrow}

## Limitaciones de fondo {.limitaciones}

[Los dos límites estructurales]{.eyebrow}

- **No hay vínculo alumno-a-alumno** entre el ensayo y el SIMCE. Impide validar predicción por predicción y obliga a apoyarse en el supuesto de que el ranking del ensayo se parece al del SIMCE. Conseguir un cruce, aunque sea parcial y anonimizado, es lo que más valor agregaría.
- **La base de colegios con ensayo no es representativa del país** (mayoritariamente particular pagado, GSE alto, casi sin ruralidad). Los coeficientes valen para esa población; extender el modelo a otros contextos exige revisar el ajuste, no asumir que transfiere. La validación por estrato existe justamente para vigilar esto.

## Limitaciones de diseño {.limitaciones}

[Supuestos y simplificaciones]{.eyebrow}

- **La predicción individual asume ranking perfecto** entre ensayo y SIMCE: cada puntaje es una posición esperada dentro del curso, menos precisa de lo que sugiere su apariencia de número exacto.
- **La forma de la distribución es una plantilla nacional**, no la del propio colegio. Con más años acumulados podría usarse la forma histórica de cada colegio.
- **La pendiente de mejora se estima por colegio, no por estudiante** (muchos rinden un solo ensayo).
- **El error remanente está sobre todo en el modelo de colegio** (media y ancho), no en el reparto hacia los estudiantes: ahí conviene invertir la próxima iteración.


## Pendientes y siguientes hitos {.smaller}

::: incremental
- Completar la recuperación de RBD para los colegios pendientes de revisión manual
- Ajustar/probar nuevas especificaciones o variables predictoras
- Extender la calibración IRT a nuevas formas a medida que se agregan ensayos
- Validar el modelo con un nuevo lote de ensayos
- Generar código final para predicciones 2026
:::


## Síntesis {background-color="#10303B" .cierre}

[EN UNA DIAPOSITIVA]{.eyebrow}

::: {style="color: #F7F6F1; font-size: 0.9em;"}
- Un modelo por capas — **media + ancho + posición** — donde cada pieza se estima y valida con la evidencia que sí existe.
- La información pública del colegio entra como **prior contextual**, y es clave donde falta historia.
- La predicción individual por **matching de percentil** reproduce la distribución completa del curso: la pregunta que un colegio realmente necesita responder.
:::

[Gracias.]{.gracias}
