---
title: "Panorama general: Ensayos Santillana y Resultados SIMCE (colegio y alumno)"
author: "Análisis de datos"
date: "`r format(Sys.Date(), '%d-%m-%Y')`"
output:
  html_document:
    toc: true
    toc_float: true
    toc_depth: 3
    number_sections: true
    theme: cosmo
    code_folding: hide
    df_print: paged
---

```{r setup, include=FALSE}
knitr::opts_chunk$set(
  echo = TRUE, warning = FALSE, message = FALSE,
  fig.width = 9, fig.height = 5, dpi = 110
)

# Paquetes requeridos: tidyverse, arrow, scales, knitr
library(tidyverse)
library(arrow)     # lectura de parquet
library(scales)
library(knitr)

theme_set(theme_minimal(base_size = 12))
pal_area <- c(lenguaje = "#2C7FB8", matematica = "#D95F02")
pal_fuente <- c("SIMCE" = "#1B9E77", "Ensayos" = "#7570B3")

GRADOS <- c("2m", "4b")
lab_grado <- c("4b" = "4° Básico", "2m" = "2° Medio")

```

# Objetivo y fuentes de datos

Este reporte entrega un panorama general y un diagnóstico de calidad/consistencia de tres fuentes actualizadas, **restringido a los grados 2° Medio (2m) y 4° Básico (4b)**:

1. **Ensayos Santillana** (`consolidado_ensayo_simce.parquet`): resultados a nivel de *alumno-evaluación* (porcentaje de logro, 0–100).
2. **SIMCE a nivel colegio** (`consolidado_datos_simce_rbd.parquet`): promedio SIMCE por RBD, año, grado y área, ahora con metadatos del establecimiento (comuna, dependencia, grupo socioeconómico, matrícula evaluada `nalu`).
3. **SIMCE a nivel alumno** (`consolidado_datos_simce_alu.parquet`): puntajes individuales de matemática y lectura, con error de medición (`eem_*`) y estándar de aprendizaje (`eda_*`).

Respecto de la versión anterior, la fuente corrigió (i) la duplicación de una base SIMCE (2° medio 2024) y (ii) la lectura de separadores decimales que multiplicaba por 100 los puntajes 2024–2025. Este reporte **verifica ambas correcciones** y detecta un residuo menor del problema de decimales (sección de errores).

# Carga de datos

```{r carga}
# Configurar rutas de archivos: ----
rutas <- config::get(file = "config.yml")
ruta_data_in <- rutas$ruta_data_in
ruta_data_intermedia <- rutas$ruta_data_intermedia

simce_rbd <- ruta_data_intermedia |>  
  file.path('simce', 'consolidado_datos_simce_rbd.parquet') |> 
  arrow::read_parquet()
ensayos    <- ruta_data_intermedia |>  
  file.path('ensayo_simce', 'consolidado_ensayo_simce.parquet') |> 
  arrow::read_parquet()

simce_alu <- ruta_data_intermedia |>  
  file.path('simce', 'consolidado_datos_simce_alu.parquet') |> 
  arrow::read_parquet()

tibble(
  fuente = c("Ensayos Santillana", "SIMCE por RBD", "SIMCE por alumno"),
  filas = comma(c(nrow(ensayos), nrow(simce_rbd), nrow(simce_alu))),
  columnas = c(ncol(ensayos), ncol(simce_rbd), ncol(simce_alu))
) %>% kable(caption = "Dimensiones de las fuentes")
```


## Verificación de las correcciones de la fuente

```{r verificacion}
# 1) Duplicados en la base RBD (antes: ~6.000 en 2m-2024)
dup_rbd <- sum(duplicated(simce_rbd[, c("agno", "grado", "rbd", "area")]))

# 2) Escala de puntajes de alumno (antes: mediana ~19.500 en 2024-2025)
escala <- simce_alu %>%
  group_by(agno) %>%
  summarise(mediana_mate = median(ptje_mate, na.rm = TRUE),
            max_mate = max(ptje_mate, na.rm = TRUE),
            pct_sobre_1000 = mean(ptje_mate > 1000, na.rm = TRUE),
            pct_bajo_100 = mean(ptje_mate < 100, na.rm = TRUE),
            .groups = "drop")

kable(escala %>% mutate(across(starts_with("pct"), ~percent(.x, .01)),
                        across(c(mediana_mate, max_mate), ~round(.x, 1))),
      caption = sprintf("Verificación de escala (duplicados clave agno-grado-rbd-area: %d)", dup_rbd))
```

Ambas correcciones se confirman: no hay duplicados y ya no existen puntajes > 1.000. Sin embargo, en 2024 persiste un ~3% de puntajes **menores a 100** (imposibles en la escala SIMCE), residuo del problema de decimales que se corrige a continuación.

```{r correccion-residual}
# Los valores < 100 en 2024 son órdenes de magnitud demasiado pequeños
# (ej.: 23.78 en vez de 237.8; 1.54 en vez de 154). Se reescalan multiplicando
# por 10 hasta entrar al rango plausible de la escala SIMCE (>= 100).
reescala <- function(x) {
  for (i in 1:2) x <- if_else(!is.na(x) & x < 100, x * 10, x)
  x
}

n_corr_mate <- sum(simce_alu$ptje_mate < 100, na.rm = TRUE)
n_corr_lect <- sum(simce_alu$ptje_lect < 100, na.rm = TRUE)

simce_alu <- simce_alu %>%
  mutate(ptje_mate = reescala(ptje_mate),
         ptje_lect = reescala(ptje_lect))

tibble(variable = c("ptje_mate", "ptje_lect"),
       registros_reescalados = comma(c(n_corr_mate, n_corr_lect))) %>%
  kable(caption = "Corrección residual aplicada (valores < 100 llevados a escala SIMCE)")
```

## Cobertura por año, grado y área

```{r cobertura}
bind_rows(
  ensayos   %>% count(agno, grado) %>% mutate(fuente = "Ensayos"),
  simce_rbd %>% count(agno, grado) %>% mutate(fuente = "SIMCE RBD"),
  simce_alu %>% count(agno, grado) %>% mutate(fuente = "SIMCE alumno")
) %>%
  unite(col, fuente, grado) %>%
  pivot_wider(names_from = col, values_from = n, values_fill = 0) %>%
  kable(caption = "Registros por año, fuente y grado")
```

**Lectura:** el SIMCE cubre 2022–2025 y los ensayos 2023–2025, con fuerte crecimiento del volumen de ensayos en 2025. El traslape 2023–2025 es la ventana para los análisis de consistencia y evolución conjunta.

# Ensayos Santillana

## Distribución general del porcentaje de logro

```{r ens-dist}
ensayos %>%
  ggplot(aes(porcentaje_logro)) +
  geom_histogram(binwidth = 5, fill = "#7570B3", color = "white") +
  scale_x_continuous(breaks = 10*0:15, limits = c(0, 150)) +
  geom_vline(xintercept = 100, linetype = "dashed", color = "red") +
  labs(title = "Distribución del porcentaje de logro (todas las evaluaciones)",
       x = "% de logro", y = "N° de registros")

ensayos %>%
  summarise(n = n(),
            media = mean(porcentaje_logro, na.rm = TRUE),
            mediana = median(porcentaje_logro, na.rm = TRUE),
            de = sd(porcentaje_logro, na.rm = TRUE),
            p10 = quantile(porcentaje_logro, .10, na.rm = TRUE),
            p90 = quantile(porcentaje_logro, .90, na.rm = TRUE),
            pct_cero = percent(mean(porcentaje_logro == 0, na.rm = TRUE), .1),
            n_sobre_100 = sum(porcentaje_logro > 100, na.rm = TRUE)) %>%
  mutate(across(where(is.numeric), ~round(.x, 2))) %>%
  kable(caption = "Estadísticos del % de logro")
```

## Por grado, área y año

```{r ens-cat, fig.height=6}
ensayos %>%
  filter(porcentaje_logro <= 100) %>%
  ggplot(aes(x = factor(agno), y = porcentaje_logro, fill = area)) +
  geom_boxplot(outlier.alpha = .05) +
  facet_grid(grado~., labeller = labeller(grado = lab_grado)) +
  scale_fill_manual(values = pal_area) +
  labs(title = "% de logro por año, área y grado", x = "Año", y = "% de logro", fill = "Área")

ensayos %>%
  group_by(agno, grado, area) %>%
  summarise(media = round(mean(porcentaje_logro, na.rm = TRUE), 1),
            mediana = round(median(porcentaje_logro, na.rm = TRUE), 1),
            n = n(), .groups = "drop") %>%
  kable(caption = "Promedio y mediana del % de logro por año, grado y área")
```

**Lectura:** destaca el bajo logro de **matemática en 2° medio** (medias en torno a 32–40%), muy por debajo de lenguaje del mismo grado y de ambas áreas en 4° básico. Esto puede reflejar tanto menor dominio real como mayor dificultad relativa de los instrumentos de ese nivel; la comparación con SIMCE (sección de consistencia) ayuda a distinguirlo.

## Progresión entre ensayos sucesivos (n_evaluacion)

```{r ens-progresion}
ensayos %>%
  group_by(agno, grado, area, n_evaluacion) %>%
  summarise(media = mean(porcentaje_logro, na.rm = TRUE), n = n(), .groups = "drop") %>%
  ggplot(aes(x = n_evaluacion, y = media, color = area,
             linetype = factor(agno), group = interaction(agno, area))) +
  geom_line(linewidth = .8) + geom_point() +
  facet_wrap(~grado, labeller = labeller(grado = lab_grado)) +
  scale_color_manual(values = pal_area) +
  scale_x_discrete(breaks = 1:6) +
  labs(title = "Promedio del % de logro según número de evaluación",
       subtitle = "¿Mejoran los resultados entre aplicaciones sucesivas dentro del año?",
       x = "N° de evaluación en el año", y = "% de logro promedio",
       color = "Área", linetype = "Año")
```

**Precaución interpretativa:** los cambios entre aplicaciones mezclan aprendizaje, diferencias de dificultad entre instrumentos (`apellido_evaluacion`) y cambios de composición (colegios que solo rinden algunas aplicaciones). Para monitoreo fino conviene seguir al mismo `id_usuario_curso` entre aplicaciones.


## Comparación entre tipo de evaluaciones

```{r ens-progresion}
ensayos %>%
  mutate(evaluacion = paste0(tipo_evaluacion, ' - ', apellido_evaluacion)) %>% 
  ggplot(aes(y = evaluacion, x = porcentaje_logro)) +
  geom_line(linewidth = .8) + 
  geom_point() +
  facet_wrap(grado~area, scales = 'free_y') +
  geom_boxplot()
```


## Comparación entre evaluaciones en general

```{r ens-progresion}
ensayos %>%
  mutate(evaluacion = paste0(tipo_evaluacion, '-',n_evaluacion)) %>% 
  group_by(evaluacion, tipo_evaluacion, n_evaluacion, grado, area, agno) %>% 
  summarise(promedio = mean(porcentaje_logro, na.rm = TRUE),
            p25 = quantile(porcentaje_logro, probs = .25, na.rm = TRUE),
            p75 = quantile(porcentaje_logro, probs = .75, na.rm = TRUE),
            .groups = 'drop') %>%
  arrange(tipo_evaluacion, n_evaluacion) %>% 
  mutate(agno = factor(agno)) %>% 
  ggplot(aes(y = promedio, 
             color = agno,
             fill = agno,
             x = fct_rev(evaluacion),
             group = interaction(grado, area, agno))) +
  geom_line(linewidth = .8) + 
  geom_point() +
  geom_ribbon(aes(ymin = p25, ymax = p75), alpha = 0.2)+
  facet_wrap(grado~area, scales = 'free_x') +
  scale_y_continuous(limits = c(0, 100))+
  coord_flip()

```

# SIMCE a nivel colegio (RBD)

Los **valores 0 de `promedio_simce` se tratan como faltantes** (la escala SIMCE parte alrededor de 100 puntos).

```{r rbd-prep}
simce_rbd <- simce_rbd %>%
  mutate(promedio_valido = if_else(promedio_simce > 0, promedio_simce, NA_real_),
         dependencia = factor(cod_depe2, levels = 1:4,
                              labels = c("Municipal", "Part. subvencionado",
                                         "Part. pagado", "Serv. Local (SLEP)")),
         gse = factor(cod_grupo, levels = 1:5,
                      labels = c("Bajo", "Medio bajo", "Medio", "Medio alto", "Alto")))
```

## Distribución del promedio SIMCE

```{r rbd-dist}
simce_rbd %>%
  filter(!is.na(promedio_valido)) %>%
  ggplot(aes(promedio_valido, fill = area)) +
  geom_density(alpha = .5) +
  scale_fill_manual(values = pal_area) +
  facet_wrap(~grado, labeller = labeller(grado = lab_grado)) +
  labs(title = "Distribución del promedio SIMCE por grado y área (RBD)",
       x = "Promedio SIMCE", y = "Densidad", fill = "Área")
```

## Tendencia por año

Se reporta el promedio **ponderado por alumnos evaluados (`nalu`)**, que representa mejor al estudiante promedio que el promedio simple entre colegios.

```{r rbd-anio}
simce_rbd %>%
  filter(!is.na(promedio_valido)) %>%
  group_by(agno, grado, area) %>%
  summarise(media_pond = weighted.mean(promedio_valido, nalu, na.rm = TRUE),
            .groups = "drop") %>%
  ggplot(aes(agno, media_pond, color = area, group = area)) +
  geom_line(linewidth = .9) + geom_point(size = 2) +
  facet_wrap(~grado, labeller = labeller(grado = lab_grado)) +
  scale_color_manual(values = pal_area) +
  labs(title = "Promedio SIMCE ponderado por alumnos, según año, grado y área",
       x = "Año", y = "Promedio SIMCE", color = "Área")
```

## Brechas por dependencia y grupo socioeconómico

Los metadatos nuevos permiten dimensionar las brechas estructurales del sistema (etiquetas según codificación estándar SIMCE; verificar con el diccionario oficial de la Agencia de Calidad).

```{r rbd-brechas, fig.height=6}
simce_rbd %>%
  filter(!is.na(promedio_valido), !is.na(gse)) %>%
  ggplot(aes(gse, promedio_valido, fill = area)) +
  geom_boxplot(outlier.alpha = .1) +
  facet_wrap(~grado, labeller = labeller(grado = lab_grado)) +
  scale_fill_manual(values = pal_area) +
  labs(title = "Promedio SIMCE por grupo socioeconómico del colegio",
       x = "Grupo socioeconómico", y = "Promedio SIMCE", fill = "Área")

simce_rbd %>%
  filter(!is.na(promedio_valido), !is.na(dependencia)) %>%
  group_by(grado, area, dependencia) %>%
  summarise(media_pond = round(weighted.mean(promedio_valido, nalu, na.rm = TRUE), 1),
            n_colegios = n_distinct(rbd), .groups = "drop") %>%
  pivot_wider(names_from = dependencia, values_from = c(media_pond, n_colegios)) %>%
  kable(caption = "Promedio SIMCE ponderado por dependencia administrativa")
```

# SIMCE a nivel alumno

## Distribuciones por grado, año y área

```{r alu-dist, fig.height=6}
simce_alu %>%
  select(agno, grado, Matemática = ptje_mate, Lectura = ptje_lect) %>%
  pivot_longer(c(Matemática, Lectura), names_to = "area", values_to = "ptje") %>%
  filter(!is.na(ptje)) %>%
  ggplot(aes(ptje, fill = area)) +
  geom_density(alpha = .5) +
  facet_grid(grado ~ agno, labeller = labeller(grado = lab_grado)) +
  scale_fill_manual(values = c(Lectura = "#2C7FB8", `Matemática` = "#D95F02")) +
  labs(title = "Distribución de puntajes individuales por grado y año",
       x = "Puntaje SIMCE", y = "Densidad", fill = "Área")

simce_alu %>%
  group_by(agno, grado) %>%
  summarise(media_mate = round(mean(ptje_mate, na.rm = TRUE), 1),
            media_lect = round(mean(ptje_lect, na.rm = TRUE), 1),
            pct_na_mate = percent(mean(is.na(ptje_mate)), .1),
            pct_na_lect = percent(mean(is.na(ptje_lect)), .1),
            n = comma(n()), .groups = "drop") %>%
  kable(caption = "Promedios individuales y proporción de puntajes faltantes")
```

## Estándares de aprendizaje (eda)

```{r alu-eda}
etiquetas_eda <- c("Insuficiente", "Elemental", "Adecuado")

simce_alu %>%
  filter(!is.na(eda_mate)) %>%
  count(agno, grado, eda = factor(eda_mate, levels = 1:3, labels = etiquetas_eda)) %>%
  group_by(agno, grado) %>% mutate(prop = n / sum(n)) %>% ungroup() %>%
  ggplot(aes(factor(agno), prop, fill = eda)) +
  geom_col(position = "fill") +
  facet_wrap(~grado, labeller = labeller(grado = lab_grado)) +
  scale_y_continuous(labels = percent) +
  scale_fill_manual(values = c("#D7301F", "#FDB863", "#1A9850")) +
  labs(title = "Matemática: distribución de estándares de aprendizaje por año y grado",
       x = "Año", y = "Proporción de alumnos", fill = "Estándar")
```

## Relación entre matemática y lectura

```{r alu-corr}
set.seed(1)
muestra <- simce_alu %>%
  filter(!is.na(ptje_mate), !is.na(ptje_lect)) %>%
  slice_sample(n = 50000)

r_ml <- cor(muestra$ptje_mate, muestra$ptje_lect)

ggplot(muestra, aes(ptje_lect, ptje_mate)) +
  geom_hex(bins = 60) +
  geom_smooth(method = "lm", color = "red", se = FALSE) +
  scale_fill_viridis_c() +
  labs(title = sprintf("Puntaje matemática vs. lectura (muestra 50.000; r = %.2f)", r_ml),
       x = "Lectura", y = "Matemática")
```

# Consistencia entre fuentes

## SIMCE alumno agregado a RBD vs. base SIMCE-RBD

```{r cons-alu-rbd}
agg_alu <- simce_alu %>%
  group_by(agno, grado, rbd) %>%
  summarise(matematica = mean(ptje_mate, na.rm = TRUE),
            lenguaje = mean(ptje_lect, na.rm = TRUE),
            n_alu_calc = n(), .groups = "drop") %>%
  pivot_longer(c(matematica, lenguaje), names_to = "area", values_to = "prom_alu") %>%
  filter(!is.nan(prom_alu))

comparacion <- simce_rbd %>%
  filter(!is.na(promedio_valido)) %>%
  select(agno, grado, rbd, area, promedio_valido, nalu) %>%
  inner_join(agg_alu, by = c("agno", "grado", "rbd", "area")) %>%
  mutate(dif = prom_alu - promedio_valido)

comparacion %>%
  group_by(agno, grado, area) %>%
  summarise(n_colegios = n(),
            correlacion = round(cor(prom_alu, promedio_valido), 3),
            dif_media = round(mean(dif), 2),
            dif_abs_mediana = round(median(abs(dif)), 2),
            pct_dif_mayor_10 = percent(mean(abs(dif) > 10), .1),
            .groups = "drop") %>%
  kable(caption = "Consistencia: promedio calculado desde alumnos vs. base RBD")

comparacion %>%
  filter(n_alu_calc >= 10) %>%
  ggplot(aes(promedio_valido, prom_alu)) +
  geom_point(alpha = .15, size = .7) +
  geom_abline(color = "red", linetype = "dashed") +
  facet_grid(area ~ agno) +
  coord_equal() +
  labs(title = "Promedio por colegio: calculado desde alumnos vs. reportado en base RBD",
       subtitle = "Colegios con al menos 10 alumnos; la línea roja es la identidad",
       x = "Promedio SIMCE (base RBD)", y = "Promedio desde base alumnos")
```

```{r cons-outliers}
comparacion %>%
  filter(abs(dif) > 10, n_alu_calc >= 10) %>%
  arrange(desc(abs(dif))) %>%
  select(agno, grado, rbd, area, n_alu_calc, nalu, prom_alu, promedio_valido, dif) %>%
  mutate(across(c(prom_alu, dif), ~round(.x, 1))) %>%
  head(20) %>%
  kable(caption = "Top 20 colegios con mayor discrepancia absoluta (>10 pts, n≥10)")
```

**Lectura:** con las bases corregidas la consistencia es alta (correlaciones ~0,97+ y diferencia mediana bajo 1 punto). Las discrepancias residuales se explican mayormente por diferencias entre `nalu` (alumnos considerados por la Agencia) y los alumnos con puntaje presentes en la base individual.

## Ensayos vs. SIMCE del mismo año (nivel colegio)

```{r cons-ens-simce}
agg_ens <- ensayos %>%
  filter(!is.na(rbd_revisado), porcentaje_logro <= 100) %>%
  mutate(rbd = as.integer(rbd_revisado)) %>%
  group_by(agno, grado, rbd, area) %>%
  summarise(logro_ensayo = mean(porcentaje_logro), n_reg = n(), .groups = "drop")

ens_simce <- simce_rbd %>%
  filter(!is.na(promedio_valido)) %>%
  select(agno, grado, rbd, area, promedio_valido, gse, dependencia) %>%
  inner_join(agg_ens, by = c("agno", "grado", "rbd", "area"))

ens_simce %>%
  group_by(agno, grado, area) %>%
  summarise(n_colegios = n(),
            correlacion = round(cor(logro_ensayo, promedio_valido), 3),
            .groups = "drop") %>%
  kable(caption = "Correlación entre % de logro promedio en ensayos y promedio SIMCE (mismo colegio-año)")

ens_simce %>%
  filter(n_reg >= 20) %>%
  ggplot(aes(logro_ensayo, promedio_valido, color = area)) +
  geom_point(alpha = .25, size = .8) +
  geom_smooth(method = "lm", se = FALSE) +
  facet_grid(grado ~ agno, labeller = labeller(grado = lab_grado)) +
  scale_color_manual(values = pal_area) +
  labs(title = "Ensayos Santillana vs. SIMCE del mismo año (nivel colegio)",
       subtitle = "Colegios con al menos 20 registros de ensayo",
       x = "% de logro promedio en ensayos", y = "Promedio SIMCE", color = "Área")
```

**Lectura:** una correlación positiva moderada-alta respalda el uso de los ensayos como señal temprana del SIMCE. Correlaciones bajas en alguna celda año-grado-área sugieren emparejamiento de RBD deficiente, instrumentos poco alineados o pocas observaciones por colegio.

# Evolución temporal: SIMCE vs. Ensayos

Como las escalas son distintas (puntos SIMCE vs. % de logro), la evolución conjunta se analiza de dos maneras complementarias.

## Series estandarizadas (z-score respecto del primer año común)

Cada serie se expresa en desviaciones estándar respecto de su propio nivel y dispersión **entre colegios en 2023** (primer año con ambas fuentes). Así, ambas curvas parten comparables y los movimientos se leen en unidades de "desviaciones estándar entre colegios".

```{r evolucion-z}
serie_simce <- simce_rbd %>%
  filter(!is.na(promedio_valido)) %>%
  group_by(grado, area) %>%
  mutate(mu0 = mean(promedio_valido[agno == 2023]),
         sd0 = sd(promedio_valido[agno == 2023])) %>%
  group_by(agno, grado, area) %>%
  summarise(z = mean((promedio_valido - mu0) / sd0), .groups = "drop") %>%
  mutate(fuente = "SIMCE")

serie_ens <- agg_ens %>%
  group_by(grado, area) %>%
  mutate(mu0 = mean(logro_ensayo[agno == 2023]),
         sd0 = sd(logro_ensayo[agno == 2023])) %>%
  group_by(agno, grado, area) %>%
  summarise(z = mean((logro_ensayo - mu0) / sd0), .groups = "drop") %>%
  mutate(fuente = "Ensayos")

bind_rows(serie_simce, serie_ens) %>%
  filter(agno >= 2023) %>%
  ggplot(aes(agno, z, color = fuente, group = fuente)) +
  geom_hline(yintercept = 0, color = "grey70") +
  geom_line(linewidth = .9) + geom_point(size = 2) +
  facet_grid(grado ~ area, labeller = labeller(grado = lab_grado)) +
  scale_color_manual(values = pal_fuente) +
  labs(title = "Evolución de SIMCE y Ensayos, estandarizados respecto de 2023",
       subtitle = "Promedio entre colegios, en desviaciones estándar (entre colegios) del año base",
       x = "Año", y = "Z-score (base 2023)", color = "Fuente")
```

## Panel balanceado de colegios (control de composición)

Las series anteriores mezclan colegios distintos cada año (la muestra Santillana creció mucho en 2024–2025), por lo que parte del movimiento puede ser cambio de composición. Aquí se restringe a los **colegios presentes en ambas fuentes en todos los años 2023–2025** para cada grado-área.

```{r evolucion-panel}
panel <- ens_simce %>%
  group_by(grado, area, rbd) %>%
  filter(all(2023:2025 %in% agno)) %>%
  ungroup()

panel %>%
  distinct(grado, area, rbd) %>%
  count(grado, area, name = "colegios_panel") %>%
  kable(caption = "Tamaño del panel balanceado 2023-2025 por grado y área")

panel_z <- panel %>%
  group_by(grado, area) %>%
  mutate(z_simce = (promedio_valido - mean(promedio_valido[agno == 2023])) /
                    sd(promedio_valido[agno == 2023]),
         z_ens   = (logro_ensayo - mean(logro_ensayo[agno == 2023])) /
                    sd(logro_ensayo[agno == 2023])) %>%
  group_by(agno, grado, area) %>%
  summarise(SIMCE = mean(z_simce), Ensayos = mean(z_ens), .groups = "drop") %>%
  pivot_longer(c(SIMCE, Ensayos), names_to = "fuente", values_to = "z")

panel_z %>%
  ggplot(aes(agno, z, color = fuente, group = fuente)) +
  geom_hline(yintercept = 0, color = "grey70") +
  geom_line(linewidth = .9) + geom_point(size = 2) +
  facet_grid(grado ~ area, labeller = labeller(grado = lab_grado)) +
  scale_color_manual(values = pal_fuente) +
  labs(title = "Evolución en el panel balanceado de colegios (mismos colegios cada año)",
       subtitle = "Z-scores respecto de 2023; aísla el efecto composición",
       x = "Año", y = "Z-score (base 2023)", color = "Fuente")
```

## ¿El cambio en ensayos anticipa el cambio en SIMCE?

Dentro del panel, se correlaciona el **cambio anual por colegio** en ambas medidas. Una correlación positiva indicaría que las variaciones de los ensayos capturan variaciones reales de desempeño y no solo ruido.

```{r evolucion-cambios}
cambios <- panel %>%
  arrange(grado, area, rbd, agno) %>%
  group_by(grado, area, rbd) %>%
  mutate(d_simce = promedio_valido - lag(promedio_valido),
         d_ens   = logro_ensayo - lag(logro_ensayo)) %>%
  ungroup() %>%
  filter(!is.na(d_simce))

cambios %>%
  group_by(grado, area) %>%
  summarise(n_cambios = n(),
            correlacion_cambios = round(cor(d_ens, d_simce), 3),
            .groups = "drop") %>%
  kable(caption = "Correlación entre el cambio anual del % de logro en ensayos y el cambio del promedio SIMCE (mismo colegio)")

cambios %>%
  ggplot(aes(d_ens, d_simce)) +
  geom_point(alpha = .3, size = .8, color = "#7570B3") +
  geom_smooth(method = "lm", color = "red", se = TRUE) +
  geom_hline(yintercept = 0, color = "grey70") +
  geom_vline(xintercept = 0, color = "grey70") +
  facet_grid(grado ~ area, labeller = labeller(grado = lab_grado)) +
  labs(title = "Cambio anual por colegio: ensayos vs. SIMCE",
       x = "Δ % de logro en ensayos", y = "Δ promedio SIMCE")
```

**Lectura:** las correlaciones de *niveles* entre colegios suelen ser altas, pero las de *cambios* son típicamente mucho menores (ambas medidas tienen error de medición y los cambios anuales son pequeños relativos a ese error). Si la correlación de cambios es cercana a 0, los ensayos sirven para ordenar colegios pero no necesariamente para detectar mejoras año a año de un mismo colegio.

# Posibles errores y problemas de calidad detectados

```{r errores}
tribble(
  ~fuente, ~problema, ~magnitud, ~estado,
  "SIMCE alumno", "Escala x100 (2024-2025)", "—", "Corregido en la fuente ✔",
  "SIMCE RBD", "Duplicados 2m-2024", "—", "Corregido en la fuente ✔",
  "SIMCE alumno", "Residuo de decimales: puntajes < 100 en 2024",
    comma(n_corr_mate + n_corr_lect), "Reescalado en este reporte (x10/x100)",
  "SIMCE RBD", "Promedios = 0 (tratados como faltantes)",
    comma(sum(simce_rbd$promedio_simce == 0, na.rm = TRUE)), "Excluidos del análisis",
  "SIMCE RBD", "Promedios faltantes (NA)",
    comma(sum(is.na(simce_rbd$promedio_simce))), "Excluidos del análisis",
  "SIMCE alumno", "Puntaje matemática faltante",
    percent(mean(is.na(simce_alu$ptje_mate)), .1), "Excluidos por variable",
  "SIMCE alumno", "Puntaje lectura faltante",
    percent(mean(is.na(simce_alu$ptje_lect)), .1), "Excluidos por variable",
  "Ensayos", "Porcentaje de logro > 100",
    comma(sum(ensayos$porcentaje_logro > 100, na.rm = TRUE)), "Excluidos de cruces con SIMCE",
  "Ensayos", "RBD faltante tras revisión (rbd_revisado)",
    comma(sum(is.na(ensayos$rbd_revisado))), "No cruzables con SIMCE",
  "Ensayos", "Nombres de alumnos en texto plano (columna nombre)",
    "toda la base", "Riesgo de privacidad: anonimizar"
) %>%
  kable(caption = "Resumen de problemas de calidad",
        col.names = c("Fuente", "Problema", "Magnitud", "Estado"))
```

**Notas:**

* El **residuo de decimales** (~40.000 registros de 2024 con puntajes como 23,78 o 1,54 en vez de 237,8 o 154) proviene del mismo problema de separadores ya corregido: valores con distinta cantidad de decimales quedaron divididos por 10 o por 100. Conviene corregirlo también en el origen.
* La base de ensayos ahora incluye **nombres de alumnos** (`nombre`) y de colegios en texto plano. Para compartir o publicar resultados se recomienda eliminar o seudonimizar esas columnas.

# Conclusiones

1. **Calidad:** las dos correcciones de la fuente se verifican (sin duplicados, escala correcta), quedando solo un residuo menor de decimales en 2024 que este reporte corrige y que conviene arreglar en el origen.
2. **Panorama SIMCE:** distribuciones en rango esperado, con la brecha esperable por grupo socioeconómico y dependencia; matemática de 2° medio es consistentemente el área más débil, coherente con el bajo % de logro de los ensayos de ese grado.
3. **Consistencia entre fuentes:** el agregado por colegio desde la base de alumnos reproduce casi exactamente la base RBD (correlaciones ~0,97+, diferencia mediana < 1 punto), validando el uso conjunto.
4. **Evolución temporal:** las series estandarizadas y el panel balanceado permiten comparar la trayectoria de ensayos y SIMCE en unidades comunes; el análisis de cambios por colegio indica en qué medida los ensayos detectan mejoras reales año a año además de ordenar colegios.
5. **Siguientes pasos sugeridos:** equiparación formal de escalas ensayo→SIMCE (*equipercentile linking*), seguimiento longitudinal por `mrun`, ajuste por dificultad de instrumento (`apellido_evaluacion`), y modelos jerárquicos (alumno-curso-colegio) controlando GSE y dependencia para estimar efectos colegio robustos.
