---
title: "Revisión de calidad de datos: SIMCE y Ensayos Santillana"
subtitle: "Detección de errores y outliers previo a modelamiento"
author: "QA automatizado"
date: "`r format(Sys.Date(), '%d-%m-%Y')`"
output:
  html_document:
    toc: true
    toc_float: true
    toc_depth: 3
    number_sections: true
    theme: flatly
    df_print: paged
---

```{r setup, include=FALSE}
knitr::opts_chunk$set(
  echo = TRUE,
  warning = FALSE,
  message = FALSE,
  fig.width = 9,
  fig.height = 5
)

# Paquetes -------------------------------------------------------------
library(tidyverse)
library(knitr)
library(scales)
library(janitor)
library(isotree)

# DT es opcional (tablas interactivas). Si no está instalado, se usa kable.
usar_dt <- requireNamespace("DT", quietly = TRUE)
if (usar_dt) library(DT)

tabla <- function(df, ...) {
  if (usar_dt) {
    DT::datatable(df, options = list(scrollX = TRUE, pageLength = 10), ...)
  } else {
    knitr::kable(df, ...)
  }
}

# Configurar rutas de archivos: ----
usuario <- Sys.info()[["user"]]
rutas <- config::get(config = usuario, file = "config.yml")

ruta_data_in <- rutas$ruta_data_in
ruta_data_intermedia <- rutas$ruta_data_intermedia
ruta_outputs <- rutas$ruta_outputs

carpeta_salida <- file.path(ruta_outputs, 'rev_data')

dir.create(carpeta_salida, showWarnings = FALSE, recursive = TRUE)

exportar_flag <- function(df, nombre) {
  ruta <- file.path(carpeta_salida, paste0(nombre, ".csv"))
  readr::write_csv(df, ruta)
  invisible(ruta)
}
```

# Objetivo

Este reporte hace una revisión sistemática de errores y outliers en dos fuentes
de datos que se usarán como insumo de un modelo:

1. `resultados_simce_rbd.csv`: resultados oficiales SIMCE por establecimiento (RBD).
2. `ensayos_santillana.csv`: resultados de pruebas de diagnóstico/ensayo (Santillana) a nivel de estudiante.

Para cada dataset se revisa: estructura y tipos, valores faltantes, duplicados,
consistencia de categorías, rangos plausibles de las variables numéricas,
y outliers estadísticos (método IQR). Al final se deja un **log consolidado de
issues** y se exportan a `r carpeta_salida` los subconjuntos de filas
marcadas, para que puedan revisarse o excluirse antes de modelar.

```{r cargar-datos}
resultados <- ruta_data_intermedia |>  
  file.path('simce', 'consolidado_datos_simce_rbd.parquet') |> 
  arrow::read_parquet()
ensayos    <- ruta_data_intermedia |>  
  file.path('ensayo_simce', 'consolidado_ensayo_simce.parquet') |> 
  arrow::read_parquet()

# Log de issues que se va llenando a lo largo del reporte
issues_log <- tibble(
  dataset = character(),
  chequeo = character(),
  n_filas_afectadas = integer(),
  pct_del_total = double(),
  severidad = character(),
  detalle = character()
)

agregar_issue <- function(log, dataset, chequeo, n, total, severidad, detalle) {
  bind_rows(log, tibble(
    dataset = dataset,
    chequeo = chequeo,
    n_filas_afectadas = n,
    pct_del_total = round(100 * n / total, 2),
    severidad = severidad,
    detalle = detalle
  ))
}
```

---

# Parte 1: `resultados_simce_rbd.csv`

## Estructura general

```{r res-estructura}
glimpse(resultados)
n_resultados <- nrow(resultados)
cat("Filas:", n_resultados, "| Columnas:", ncol(resultados), "\n")
```

```{r res-categorias}
resultados %>%
  summarise(
    anios   = paste(sort(unique(agno)), collapse = ", "),
    grados  = paste(sort(unique(grado)), collapse = ", "),
    areas   = paste(sort(unique(area)), collapse = ", "),
    n_rbd_unicos = n_distinct(rbd)
  ) %>%
  tabla()
```

Revisa manualmente que `anios`, `grados` y `areas` correspondan a lo esperado.
Cualquier valor inesperado (typo, año fuera de rango, área mal escrita) debe
investigarse aquí antes de seguir.

## Valores faltantes

```{r res-na}
na_resumen <- resultados %>%
  summarise(across(everything(), ~ sum(is.na(.)))) %>%
  pivot_longer(everything(), names_to = "columna", values_to = "n_na") %>%
  mutate(pct_na = round(100 * n_na / n_resultados, 2))

tabla(na_resumen)

na_por_grupo <- resultados %>%
  group_by(agno, grado, area) %>%
  summarise(n = n(), n_na = sum(is.na(promedio_simce)), .groups = "drop") %>%
  mutate(pct_na = round(100 * n_na / n, 2)) %>%
  arrange(desc(pct_na))

tabla(na_por_grupo)

n_na_total <- sum(is.na(resultados$promedio_simce))
issues_log <- agregar_issue(issues_log, "resultados_simce_rbd", "NA en promedio_simce",
                             n_na_total, n_resultados, "media",
                             "Revisar si son colegios sin rendición o error de carga.")
```

## Duplicados

La llave natural del dataset debería ser (`agno`, `grado`, `rbd`, `area`).

```{r res-duplicados}
dup_res <- resultados %>%
  add_count(agno, grado, rbd, area, name = "n_repeticiones") %>%
  filter(n_repeticiones > 1) %>%
  arrange(agno, grado, rbd, area)

cat("Filas involucradas en duplicados de llave:", nrow(dup_res), "\n")
cat("Grupos (agno, grado, rbd, area) duplicados:",
    n_distinct(dup_res %>% select(agno, grado, rbd, area)), "\n")

# ¿Los duplicados tienen el mismo valor de promedio_simce, o son conflictivos?
dup_conflicto <- dup_res %>%
  group_by(agno, grado, rbd, area) %>%
  summarise(valores_distintos = n_distinct(promedio_simce), .groups = "drop") %>%
  filter(valores_distintos > 1)

cat("De esos grupos,", nrow(dup_conflicto),
    "tienen valores DE PUNTAJE distintos entre las filas duplicadas (conflicto real).\n")

tabla(head(dup_res, 200))

issues_log <- agregar_issue(issues_log, "resultados_simce_rbd", "Filas duplicadas (agno, grado, rbd, area)",
                             nrow(dup_res), n_resultados, "alta",
                             paste0(nrow(dup_conflicto), " grupos con valores de puntaje distintos (conflicto real); el resto son duplicados exactos."))

exportar_flag(dup_res, "resultados_duplicados")
```

## Rango plausible de `promedio_simce`

La escala SIMCE se mueve típicamente entre ~100 y ~400 puntos, centrada
alrededor de 250-260. Un puntaje de **0** no es un valor válido de la escala:
casi siempre indica un colegio sin datos, sin rendición, o un error de carga
codificado como 0 en vez de NA.

```{r res-rango}
resumen_num <- resultados %>%
  filter(!is.na(promedio_simce)) %>%
  summarise(
    min = min(promedio_simce), p1 = quantile(promedio_simce, .01),
    q1 = quantile(promedio_simce, .25), mediana = median(promedio_simce),
    q3 = quantile(promedio_simce, .75), p99 = quantile(promedio_simce, .99),
    max = max(promedio_simce)
  )
tabla(resumen_num)

ceros_res <- resultados %>% filter(promedio_simce == 0)
cat("Filas con promedio_simce == 0:", nrow(ceros_res), "\n")

fuera_rango_res <- resultados %>%
  filter(!is.na(promedio_simce), promedio_simce > 0,
         (promedio_simce < 100 | promedio_simce > 400))
cat("Filas con promedio_simce fuera de [100, 400] (y != 0):", nrow(fuera_rango_res), "\n")

issues_log <- agregar_issue(issues_log, "resultados_simce_rbd", "promedio_simce == 0",
                             nrow(ceros_res), n_resultados, "alta",
                             "Probable código de 'sin dato' cargado como 0; considerar recodificar a NA.")
issues_log <- agregar_issue(issues_log, "resultados_simce_rbd", "promedio_simce fuera de rango plausible [100,400]",
                             nrow(fuera_rango_res), n_resultados, "media",
                             "Revisar si son errores de digitación o casos reales extremos.")

exportar_flag(ceros_res, "resultados_ceros")
exportar_flag(fuera_rango_res, "resultados_fuera_de_rango")
```

## Outliers estadísticos (método IQR, por grupo agno-grado-area)

Se calculan los límites de Tukey (`Q1 - 1.5*IQR`, `Q3 + 1.5*IQR`) **dentro de
cada combinación** de año, grado y área, ya que la distribución de puntajes
no es la misma entre grados ni entre lenguaje y matemática.

```{r res-outliers-iqr}
outliers_res <- resultados %>%
  filter(!is.na(promedio_simce)) %>%
  group_by(agno, grado, area) %>%
  mutate(
    q1 = quantile(promedio_simce, .25),
    q3 = quantile(promedio_simce, .75),
    iqr = q3 - q1,
    lim_inf = q1 - 1.5 * iqr,
    lim_sup = q3 + 1.5 * iqr,
    es_outlier = promedio_simce < lim_inf | promedio_simce > lim_sup
  ) %>%
  ungroup() %>%
  filter(es_outlier)

cat("Outliers IQR detectados:", nrow(outliers_res),
    sprintf("(%.2f%% de los datos no-NA)\n", 100 * nrow(outliers_res) / sum(!is.na(resultados$promedio_simce))))

tabla(outliers_res %>% select(agno, grado, rbd, area, promedio_simce, lim_inf, lim_sup) %>% head(200))

issues_log <- agregar_issue(issues_log, "resultados_simce_rbd", "Outliers IQR (por agno-grado-area)",
                             nrow(outliers_res), n_resultados, "baja/media",
                             "Outliers estadísticos dentro de su grupo; no necesariamente errores, revisar caso a caso.")

exportar_flag(outliers_res, "resultados_outliers_iqr")
```

## Visualización de distribuciones

```{r res-viz-box, fig.height=6}
resultados %>%
  filter(!is.na(promedio_simce)) %>%
  ggplot(aes(x = factor(agno), y = promedio_simce, fill = area)) +
  geom_boxplot(outlier.alpha = 0.3) +
  facet_wrap(~ grado, scales = "free_y") +
  labs(title = "Distribución de promedio_simce por año, grado y área",
       x = "Año", y = "Puntaje SIMCE", fill = "Área") +
  theme_minimal()
```

```{r res-viz-hist}
resultados %>%
  filter(!is.na(promedio_simce)) %>%
  ggplot(aes(x = promedio_simce)) +
  geom_histogram(binwidth = 10, fill = "steelblue", color = "white") +
  labs(title = "Histograma general de promedio_simce",
       x = "Puntaje SIMCE", y = "Frecuencia") +
  theme_minimal()
```

## Cobertura por año/grado (conteo de RBD)

Sirve para detectar caídas o saltos anómalos en la cantidad de colegios
reportados de un año a otro (posible problema de carga incompleta).

```{r res-cobertura}
cobertura_res <- resultados %>%
  group_by(agno, grado, area) %>%
  summarise(n_filas = n(), n_rbd = n_distinct(rbd), .groups = "drop") %>%
  arrange(grado, area, agno)

tabla(cobertura_res)

ggplot(cobertura_res, aes(x = factor(agno), y = n_rbd, color = area, group = area)) +
  geom_line() + geom_point() +
  facet_wrap(~ grado, scales = "free_y") +
  labs(title = "N° de RBD reportados por año, grado y área",
       x = "Año", y = "N RBD", color = "Área") +
  theme_minimal()
```

---

# Parte 2: `ensayos_santillana.csv`

## Estructura general

```{r ens-estructura}
glimpse(ensayos)
n_ensayos <- nrow(ensayos)
cat("Filas:", n_ensayos, "| Columnas:", ncol(ensayos), "\n")
```

```{r ens-categorias}
ensayos %>%
  summarise(
    anios = paste(sort(unique(agno)), collapse = ", "),
    paises = paste(unique(pais), collapse = ", "),
    areas = paste(sort(unique(area)), collapse = ", "),
    niveles = paste(sort(unique(nivel)), collapse = ", "),
    tipos_evaluacion = paste(sort(unique(tipo_evaluacion)), collapse = ", "),
    n_evaluacion_rango = paste(range(n_evaluacion), collapse = " - ")
  ) %>%
  tabla()

cat("\nValores únicos de apellido_evaluacion:\n")
print(sort(unique(ensayos$apellido_evaluacion)))
```

```{r ens-pais-check}
paises_raros <- ensayos %>% filter(pais != "Chile")
cat("Filas con país distinto de 'Chile':", nrow(paises_raros), "\n")

issues_log <- agregar_issue(issues_log, "ensayos_santillana", "pais != 'Chile'",
                             nrow(paises_raros), n_ensayos, "alta",
                             "Si el modelo asume solo Chile, estas filas deben excluirse o investigarse.")
```

## Valores faltantes

```{r ens-na}
na_resumen_ens <- ensayos %>%
  summarise(across(everything(), ~ sum(is.na(.)))) %>%
  pivot_longer(everything(), names_to = "columna", values_to = "n_na") %>%
  mutate(pct_na = round(100 * n_na / n_ensayos, 2)) %>%
  arrange(desc(pct_na))

tabla(na_resumen_ens)

na_rbd_por_anio <- ensayos %>%
  group_by(agno) %>%
  summarise(n = n(), n_na_rbd = sum(is.na(rbd)), .groups = "drop") %>%
  mutate(pct_na_rbd = round(100 * n_na_rbd / n, 2))
tabla(na_rbd_por_anio)

issues_log <- agregar_issue(issues_log, "ensayos_santillana", "NA en rbd",
                             sum(is.na(ensayos$rbd)), n_ensayos, "alta",
                             "Sin rbd no se puede cruzar con resultados_simce_rbd; ver si rbd_revisado lo suple.")
issues_log <- agregar_issue(issues_log, "ensayos_santillana", "NA en apellido_evaluacion",
                             sum(is.na(ensayos$apellido_evaluacion)), n_ensayos, "baja",
                             "Campo secundario/descriptivo; revisar si es relevante para el modelo.")
```

## Duplicados

Llave esperada a nivel de intento de evaluación: (`id_usuario_curso`, `id_evaluacion`).

```{r ens-duplicados}
dup_ens <- ensayos %>%
  add_count(id_usuario_curso, id_evaluacion, name = "n_repeticiones") %>%
  filter(n_repeticiones > 1) %>%
  arrange(id_usuario_curso, id_evaluacion)

cat("Filas duplicadas en (id_usuario_curso, id_evaluacion):", nrow(dup_ens), "\n")
tabla(dup_ens)

issues_log <- agregar_issue(issues_log, "ensayos_santillana", "Filas duplicadas (id_usuario_curso, id_evaluacion)",
                             nrow(dup_ens), n_ensayos, "media",
                             "Verificar si son cargas repetidas o correcciones que deberían quedarse con un solo registro.")

exportar_flag(dup_ens, "ensayos_duplicados")
```

## Consistencia `rbd` vs `rbd_revisado`

```{r ens-rbd-consistencia}
ambos_no_na <- ensayos %>% filter(!is.na(rbd), !is.na(rbd_revisado))
inconsistentes <- ambos_no_na %>% filter(rbd != rbd_revisado)

cat("Filas con ambos campos no-NA:", nrow(ambos_no_na), "\n")
cat("De esas, con rbd distinto de rbd_revisado:", nrow(inconsistentes),
    sprintf("(%.2f%%)\n", 100 * nrow(inconsistentes) / nrow(ambos_no_na)))

tabla(head(inconsistentes %>% select(agno, id_colegio, rbd, rbd_revisado, curso), 200))

issues_log <- agregar_issue(issues_log, "ensayos_santillana", "rbd != rbd_revisado",
                             nrow(inconsistentes), n_ensayos, "alta",
                             "Recomendado: usar rbd_revisado como llave canónica para cruces con SIMCE.")

exportar_flag(inconsistentes, "ensayos_rbd_inconsistente")

# Un mismo id_colegio, ¿mapea siempre al mismo rbd_revisado?
map_colegio_rbd <- ensayos %>%
  filter(!is.na(rbd_revisado)) %>%
  group_by(id_colegio) %>%
  summarise(n_rbd_distintos = n_distinct(rbd_revisado), .groups = "drop") %>%
  filter(n_rbd_distintos > 1)

cat("\nid_colegio que mapean a más de un rbd_revisado:", nrow(map_colegio_rbd), "\n")
tabla(map_colegio_rbd)

issues_log <- agregar_issue(issues_log, "ensayos_santillana", "id_colegio con múltiples rbd_revisado",
                             nrow(map_colegio_rbd), n_distinct(ensayos$id_colegio), "media",
                             "Un mismo colegio no debería tener más de un RBD; revisar mapeo id_colegio-rbd.")
```

## Rango plausible de `porcentaje_logro`

Por definición, un porcentaje de logro **no puede ser menor que 0 ni mayor
que 100**. Cualquier valor fuera de ese rango es un error de cálculo o de
carga (p. ej. mal escalado, o duplicación del puntaje).

```{r ens-rango-logro}
resumen_logro <- ensayos %>%
  summarise(
    min = min(porcentaje_logro), p1 = quantile(porcentaje_logro, .01),
    q1 = quantile(porcentaje_logro, .25), mediana = median(porcentaje_logro),
    q3 = quantile(porcentaje_logro, .75), p99 = quantile(porcentaje_logro, .99),
    max = max(porcentaje_logro)
  )
tabla(resumen_logro)

fuera_0_100 <- ensayos %>% filter(porcentaje_logro < 0 | porcentaje_logro > 100)
cat("Filas con porcentaje_logro fuera de [0, 100]:", nrow(fuera_0_100), "\n")
tabla(fuera_0_100 %>%
        select(agno, id_colegio, curso, area, nivel, tipo_evaluacion, porcentaje_logro))

issues_log <- agregar_issue(issues_log, "ensayos_santillana", "porcentaje_logro fuera de [0,100]",
                             nrow(fuera_0_100), n_ensayos, "alta",
                             "Valor imposible para un porcentaje; revisar fórmula de cálculo o error de carga en el origen.")

exportar_flag(fuera_0_100, "ensayos_porcentaje_fuera_de_rango")

ceros_ens <- ensayos %>% filter(porcentaje_logro == 0)
cat("\nFilas con porcentaje_logro == 0:", nrow(ceros_ens),
    sprintf("(%.2f%%)\n", 100 * nrow(ceros_ens) / n_ensayos))

issues_log <- agregar_issue(issues_log, "ensayos_santillana", "porcentaje_logro == 0",
                             nrow(ceros_ens), n_ensayos, "baja/media",
                             "Puede ser un resultado real (0 respuestas correctas) o un estudiante que no rindió; revisar contexto.")
```

## Outliers estadísticos (método IQR, por grupo agno-nivel-area)

```{r ens-outliers-iqr}
outliers_ens <- ensayos %>%
  filter(porcentaje_logro >= 0, porcentaje_logro <= 100) %>%
  group_by(agno, nivel, area) %>%
  mutate(
    q1 = quantile(porcentaje_logro, .25),
    q3 = quantile(porcentaje_logro, .75),
    iqr = q3 - q1,
    lim_inf = q1 - 1.5 * iqr,
    lim_sup = q3 + 1.5 * iqr,
    es_outlier = porcentaje_logro < lim_inf | porcentaje_logro > lim_sup
  ) %>%
  ungroup() %>%
  filter(es_outlier)

cat("Outliers IQR detectados (dentro del rango 0-100):", nrow(outliers_ens),
    sprintf("(%.2f%%)\n", 100 * nrow(outliers_ens) / n_ensayos))

tabla(outliers_ens %>%
        select(agno, id_colegio, curso, area, nivel, porcentaje_logro, lim_inf, lim_sup) %>%
        head(200))

issues_log <- agregar_issue(issues_log, "ensayos_santillana", "Outliers IQR (por agno-nivel-area)",
                             nrow(outliers_ens), n_ensayos, "baja/media",
                             "Outliers estadísticos dentro de su grupo; revisar antes de usar como feature.")

exportar_flag(outliers_ens, "ensayos_outliers_iqr")
```

## Consistencia del campo `curso`

Se observan valores de `curso` que incluyen texto adicional del colegio
(p. ej. `"4° Básico A - COLEGIO SAN JOSÉ DE LAMPA"`), lo que rompe la
homogeneidad del campo si se usa para agrupar por letra de curso.

```{r ens-curso-check}
cursos_con_guion <- ensayos %>% filter(str_detect(curso, " - "))
cat("Filas con 'curso' que incluye texto extra (patrón ' - '):", nrow(cursos_con_guion), "\n")
cat("Valores únicos de curso involucrados:\n")
print(unique(cursos_con_guion$curso))

issues_log <- agregar_issue(issues_log, "ensayos_santillana", "curso con texto adicional (nombre de colegio)",
                             nrow(cursos_con_guion), n_ensayos, "baja",
                             "Estandarizar curso (extraer solo letra/nivel) antes de usarlo como variable categórica.")

exportar_flag(cursos_con_guion, "ensayos_curso_con_texto_extra")
```

## Visualización de distribuciones

```{r ens-viz-box, fig.height=6}
ensayos %>%
  filter(porcentaje_logro >= 0, porcentaje_logro <= 100) %>%
  ggplot(aes(x = factor(agno), y = porcentaje_logro, fill = area)) +
  geom_boxplot(outlier.alpha = 0.3) +
  facet_wrap(~ nivel) +
  labs(title = "Distribución de porcentaje_logro por año, nivel y área (0-100 recortado)",
       x = "Año", y = "% Logro", fill = "Área") +
  theme_minimal()
```

```{r ens-viz-tipo}
ensayos %>%
  filter(porcentaje_logro >= 0, porcentaje_logro <= 100) %>%
  ggplot(aes(x = tipo_evaluacion, y = porcentaje_logro, fill = tipo_evaluacion)) +
  geom_boxplot(outlier.alpha = 0.3) +
  facet_wrap(~ agno) +
  labs(title = "% Logro por tipo de evaluación y año", x = NULL, y = "% Logro") +
  theme_minimal() +
  theme(legend.position = "none", axis.text.x = element_text(angle = 20, hjust = 1))
```

## Cobertura por año/nivel/área

```{r ens-cobertura}
cobertura_ens <- ensayos %>%
  group_by(agno, nivel, area) %>%
  summarise(n_filas = n(),
            n_colegios = n_distinct(id_colegio),
            n_estudiantes = n_distinct(id_usuario_curso),
            .groups = "drop") %>%
  arrange(nivel, area, agno)

tabla(cobertura_ens)
```

---

# Parte 4: Outliers multivariados (Isolation Forest)

Los chequeos IQR anteriores son **univariados**: miran `promedio_simce` o
`porcentaje_logro` de a una variable a la vez, dentro de su grupo. Pero un
registro puede ser individualmente normal en cada variable por separado y
aun así ser una combinación anómala (p. ej. un colegio con lenguaje y
matemática ambos "normales" en su rango, pero con una diferencia entre ambos
completamente atípica; o un estudiante con un `porcentaje_logro` alto pero un
`n_evaluacion` que no calza con ese patrón).

Para esto se usa **Isolation Forest** (paquete `isotree`): un método de
ensamble que no asume una distribución particular y funciona bien con varias
variables a la vez. Aísla cada observación mediante particiones aleatorias
sucesivas; las observaciones anómalas requieren, en promedio, menos
particiones para quedar aisladas, lo que se traduce en un **score de anomalía
entre 0 y 1** (más cercano a 1 = más anómalo). Se usa un umbral de `0.6` como
punto de partida para marcar candidatos a revisión; es un valor a calibrar
según cuántos casos quieras revisar manualmente.

## 4.1 `resultados_simce_rbd`: relación lenguaje-matemática por colegio

Se arma una tabla ancha (una fila por `agno`-`grado`-`rbd`, con columnas
`lenguaje` y `matematica`) y se ajusta un Isolation Forest **por grado**,
para detectar colegios cuya combinación de puntajes en ambas áreas es atípica
respecto al resto de colegios de su mismo grado.

```{r res-isoforest}
set.seed(123)

resultados_wide <- resultados %>%
  filter(!is.na(promedio_simce)) %>%
  distinct(agno, grado, rbd, area, .keep_all = TRUE) %>%
  pivot_wider(id_cols = c(agno, grado, rbd), names_from = area, values_from = promedio_simce) %>%
  filter(!is.na(lenguaje), !is.na(matematica))

ajustar_iforest <- function(df, vars, ntrees = 100, sample_size = 256) {
  mat <- df %>% select(all_of(vars)) %>% as.matrix()
  n_muestra <- min(sample_size, nrow(mat))
  modelo <- isolation.forest(mat, ntrees = ntrees, sample_size = n_muestra,
                              ndim = length(vars), seed = 123)
  predict(modelo, mat, type = "score")
}

resultados_iso <- resultados_wide %>%
  group_by(agno, grado) %>%
  filter(n() >= 20) %>%  # el modelo necesita un mínimo de observaciones por grupo
  mutate(score_anomalia = ajustar_iforest(cur_data(), c("lenguaje", "matematica"))) %>%
  ungroup() %>%
  arrange(desc(score_anomalia))

umbral_res <- 0.7
outliers_res_iso <- resultados_iso %>% filter(score_anomalia > umbral_res)

cat("Colegios evaluados:", nrow(resultados_iso), "\n")
cat("Marcados como anómalos (score >", umbral_res, "):", nrow(outliers_res_iso), "\n")

tabla(outliers_res_iso %>% select(agno, grado, rbd, lenguaje, matematica, score_anomalia) %>% head(200))

issues_log <- agregar_issue(issues_log, "resultados_simce_rbd",
                             "Outliers multivariados Isolation Forest (lenguaje vs matematica)",
                             nrow(outliers_res_iso), nrow(resultados_iso), "media",
                             sprintf("Score de anomalía > %.1f; combinación lenguaje-matemática atípica dentro de su grado.", umbral_res))

exportar_flag(outliers_res_iso, "resultados_outliers_isolation_forest")
```

```{r res-isoforest-viz, fig.height=6}
ggplot(resultados_iso, aes(x = lenguaje, y = matematica, color = score_anomalia > umbral_res)) +
  geom_point(alpha = 0.5) +
  facet_wrap(~ grado) +
  scale_color_manual(values = c("FALSE" = "grey60", "TRUE" = "red"),
                      labels = c("Normal", "Anómalo"), name = NULL) +
  labs(title = "Isolation Forest: relación lenguaje-matemática por colegio",
       subtitle = "Puntos en rojo: combinación atípica según el modelo",
       x = "Puntaje lenguaje", y = "Puntaje matemática") +
  theme_minimal()
```

## 4.2 `ensayos_santillana`: patrón de rendimiento por estudiante/intento

Se ajusta Isolation Forest por grupo (`agno`, `nivel`, `area`) usando como
variables `porcentaje_logro` y `n_evaluacion`, más una variable binaria que
indica si el tipo de evaluación fue "Ensayo Simce". Esto permite detectar,
por ejemplo, intentos con un `porcentaje_logro` inconsistente con el número
de evaluación en curso (útil si se sospecha de datos duplicados, mal
escalados, o cargados en el orden equivocado).

```{r ens-isoforest}
set.seed(123)

ensayos_feat <- ensayos %>%
  filter(porcentaje_logro >= 0, porcentaje_logro <= 100) %>%
  mutate(es_ensayo_simce = as.integer(tipo_evaluacion == "Ensayo Simce"))

ensayos_iso <- ensayos_feat %>%
  group_by(agno, nivel, area) %>%
  filter(n() >= 30) %>%
  mutate(score_anomalia = ajustar_iforest(cur_data(), c("porcentaje_logro", "n_evaluacion", "es_ensayo_simce"))) %>%
  ungroup() %>%
  arrange(desc(score_anomalia))

umbral_ens <- 0.6
outliers_ens_iso <- ensayos_iso %>% filter(score_anomalia > umbral_ens)

cat("Registros evaluados:", nrow(ensayos_iso), "\n")
cat("Marcados como anómalos (score >", umbral_ens, "):", nrow(outliers_ens_iso), "\n")

tabla(outliers_ens_iso %>%
        select(agno, id_colegio, curso, area, nivel, tipo_evaluacion, n_evaluacion,
               porcentaje_logro, score_anomalia) %>%
        head(200))

issues_log <- agregar_issue(issues_log, "ensayos_santillana",
                             "Outliers multivariados Isolation Forest (porcentaje_logro, n_evaluacion, tipo_evaluacion)",
                             nrow(outliers_ens_iso), nrow(ensayos_iso), "media",
                             sprintf("Score de anomalía > %.1f dentro de su grupo agno-nivel-area.", umbral_ens))

exportar_flag(outliers_ens_iso, "ensayos_outliers_isolation_forest")
```

```{r ens-isoforest-viz}
ggplot(ensayos_iso, aes(x = n_evaluacion, y = porcentaje_logro, color = score_anomalia > umbral_ens)) +
  geom_jitter(alpha = 0.4, width = 0.15) +
  facet_wrap(~ nivel) +
  scale_color_manual(values = c("FALSE" = "grey60", "TRUE" = "red"),
                      labels = c("Normal", "Anómalo"), name = NULL) +
  labs(title = "Isolation Forest: porcentaje_logro vs n_evaluacion",
       subtitle = "Puntos en rojo: combinación atípica según el modelo",
       x = "N° de evaluación", y = "% Logro") +
  theme_minimal()
```

**Nota:** a diferencia del IQR, estos scores no dan un "sí/no" definitivo:
el umbral (`0.6` en ambos casos) es una elección práctica para priorizar
revisión manual, no un criterio estadístico exacto. Si el volumen de casos
marcados es muy alto o muy bajo, ajusta el umbral y vuelve a correr.

---

# Log consolidado de issues

```{r log-final}
issues_log <- issues_log %>% arrange(dataset, desc(pct_del_total))
tabla(issues_log)

exportar_flag(issues_log, "issues_log_consolidado")
```

Todos los subconjuntos de filas marcadas quedaron exportados en la carpeta
`` `r carpeta_salida` ``, listos para inspección manual o para decidir
reglas de limpieza (excluir, recodificar a NA, o corregir) antes de alimentar
el modelo.

## Recomendaciones generales

- **`promedio_simce == 0`** y **`porcentaje_logro fuera de [0,100]`**: son los
  hallazgos de mayor severidad; muy probablemente son errores y no deberían
  entrar al modelo tal como están.
- **Duplicados**: decidir una regla explícita (quedarse con el último registro,
  promediar, o investigar el origen) en vez de dejar que dupliquen peso en el
  modelo.
- **`rbd` vs `rbd_revisado`**: usar `rbd_revisado` como llave de cruce, y
  documentar cuántos registros quedan sin RBD utilizable.
- **Outliers IQR**: no eliminar automáticamente; son candidatos a revisión
  manual, ya que en datos educacionales pueden reflejar variabilidad real
  entre cursos pequeños.
