---
title: "Panorama general: Ensayos Santillana y Resultados SIMCE (colegio y alumno)"
author: "Análisis de datos"
date: "`r format(Sys.Date(), '%d-%m-%Y')`"
output:
  html_document:
    toc: true
    toc_float: true
    toc_depth: 3
    number_sections: true
    theme: cosmo
    code_folding: hide
    df_print: paged
---

```{r setup, include=FALSE}
knitr::opts_chunk$set(
  echo = TRUE, warning = FALSE, message = FALSE,
  fig.width = 9, fig.height = 5, dpi = 110
)

# Paquetes requeridos: tidyverse, arrow, scales, knitr
library(tidyverse)
library(arrow)     # lectura de parquet
library(scales)
library(knitr)

theme_set(theme_minimal(base_size = 12))
pal_area <- c(lenguaje = "#2C7FB8", matematica = "#D95F02")
```

# Objetivo y fuentes de datos

Este reporte entrega un panorama general y un diagnóstico de calidad/consistencia de tres fuentes:

1. **Ensayos Santillana** (`ensayos_santillana.csv`): resultados a nivel de *alumno-evaluación* de pruebas de preparación y ensayos SIMCE (porcentaje de logro, 0–100).
2. **SIMCE a nivel colegio** (`resultados_simce_rbd.csv`): promedio SIMCE por RBD, año, grado y área (escala SIMCE, ~100–400 puntos).
3. **SIMCE a nivel alumno** (`consolidado_datos_simce_alu.parquet`): puntajes individuales de matemática y lectura, con error de medición (`eem_*`) y estándar de aprendizaje (`eda_*`).

Los ejes de análisis son: (a) distribuciones y promedios por categoría y año, (b) consistencia entre fuentes, (c) detección de posibles errores de datos, y (d) análisis complementarios (progresión entre ensayos, validez predictiva del ensayo respecto del SIMCE, brechas entre áreas).

# Carga de datos

```{r carga}
# Configurar rutas de archivos: ----
rutas <- config::get(file = "config.yml")
ruta_data_in <- rutas$ruta_data_in
ruta_data_intermedia <- rutas$ruta_data_intermedia

simce_rbd <- ruta_data_intermedia |>  
  file.path('simce', 'consolidado_datos_simce_rbd.parquet') |> 
  arrow::read_parquet()
ensayos    <- ruta_data_intermedia |>  
  file.path('ensayo_simce', 'consolidado_ensayo_simce.parquet') |> 
  arrow::read_parquet()

simce_alu <- ruta_data_intermedia |>  
  file.path('simce', 'consolidado_datos_simce_alu.parquet') |> 
  arrow::read_parquet()

tibble(
  fuente = c("Ensayos Santillana", "SIMCE por RBD", "SIMCE por alumno"),
  filas = comma(c(nrow(ensayos), nrow(simce_rbd), nrow(simce_alu))),
  columnas = c(ncol(ensayos), ncol(simce_rbd), ncol(simce_alu))
) %>% kable(caption = "Dimensiones de las fuentes")
```

## Cobertura por año, grado/nivel y área

```{r cobertura}
ensayos %>% count(agno, nivel) %>%
  pivot_wider(names_from = nivel, values_from = n, values_fill = 0) %>%
  kable(caption = "Ensayos: registros alumno-evaluación por año y nivel")

simce_rbd %>% count(agno, grado) %>%
  pivot_wider(names_from = grado, values_from = n, values_fill = 0) %>%
  kable(caption = "SIMCE RBD: registros por año y grado")

simce_alu %>% count(agno, grado) %>%
  pivot_wider(names_from = grado, values_from = n, values_fill = 0) %>%
  kable(caption = "SIMCE alumno: registros por año y grado")
```

**Lectura:** la cobertura de grados no es homogénea entre años (p. ej., 6° básico solo aparece en 2024 y 8° básico solo en 2025 en la base RBD). Los ensayos cubren solo 4b y 2m, por lo que la comparación entre fuentes se restringe a esos niveles.

# Ensayos Santillana

## Distribución general del porcentaje de logro

```{r ens-dist}
ensayos %>%
  ggplot(aes(porcentaje_logro)) +
  geom_histogram(binwidth = 2.5, fill = "#2C7FB8", color = "white") +
  geom_vline(xintercept = 100, linetype = "dashed", color = "red") +
  labs(title = "Distribución del porcentaje de logro (todas las evaluaciones)",
       x = "% de logro", y = "N° de registros")

ensayos %>%
  summarise(n = n(),
            media = mean(porcentaje_logro, na.rm = TRUE),
            mediana = median(porcentaje_logro, na.rm = TRUE),
            de = sd(porcentaje_logro, na.rm = TRUE),
            p10 = quantile(porcentaje_logro, .10, na.rm = TRUE),
            p90 = quantile(porcentaje_logro, .90, na.rm = TRUE),
            pct_cero = mean(porcentaje_logro == 0, na.rm = TRUE),
            pct_sobre_100 = mean(porcentaje_logro > 100, na.rm = TRUE)) %>%
  mutate(across(where(is.numeric), ~round(.x, 3))) %>%
  kable(caption = "Estadísticos del % de logro")
```

## Por nivel, área y año

```{r ens-cat, fig.height=6}
ensayos %>%
  filter(porcentaje_logro <= 100) %>%
  ggplot(aes(x = factor(agno), y = porcentaje_logro, fill = area)) +
  geom_boxplot(outlier.alpha = .05) +
  facet_grid(nivel~., labeller = labeller(nivel = c("4b" = "4° Básico", "2m" = "2° Medio"))) +
  scale_fill_manual(values = pal_area) +
  labs(title = "% de logro por año, área y nivel", x = "Año", y = "% de logro", fill = "Área")

ensayos %>%
  group_by(agno, nivel, area) %>%
  summarise(media = mean(porcentaje_logro, na.rm = TRUE),
            mediana = median(porcentaje_logro, na.rm = TRUE),
            n = n(), .groups = "drop") %>%
  mutate(across(c(media, mediana), ~round(.x, 1))) %>%
  kable(caption = "Promedio y mediana del % de logro por año, nivel y área")
```

## Progresión entre ensayos sucesivos (n_evaluacion)

Un uso natural de los ensayos es monitorear si los estudiantes mejoran entre aplicaciones sucesivas dentro del año.

```{r ens-progresion}
ensayos %>%
  group_by(agno, nivel, area, n_evaluacion) %>%
  summarise(media = mean(porcentaje_logro, na.rm = TRUE), n = n(), .groups = "drop") %>%
  ggplot(aes(n_evaluacion, media, color = area,
             linetype = factor(agno), group = interaction(agno, area))) +
  geom_line(linewidth = .8) + geom_point() +
  facet_wrap(~nivel, labeller = labeller(nivel = c("4b" = "4° Básico", "2m" = "2° Medio"))) +
  scale_color_manual(values = pal_area) +
  labs(title = "Promedio del % de logro según número de evaluación",
       subtitle = "¿Mejoran los resultados entre aplicaciones sucesivas?",
       x = "N° de evaluación en el año", y = "% de logro promedio",
       color = "Área", linetype = "Año")
```

**Precaución interpretativa:** los cambios entre aplicaciones pueden reflejar tanto aprendizaje como diferencias de dificultad entre instrumentos (`apellido_evaluacion` distinto) y cambios de composición (colegios que solo rinden algunas aplicaciones). Conviene complementar con seguimiento del mismo `id_usuario_curso`.

```{r ens-tipo}
ensayos %>%
  group_by(tipo_evaluacion, agno) %>%
  summarise(media = round(mean(porcentaje_logro, na.rm = TRUE), 1),
            n = n(), .groups = "drop") %>%
  kable(caption = "Promedio por tipo de evaluación y año (los 'Ensayo Simce' solo existen en 2023)")
```

# SIMCE a nivel colegio (RBD)

## Distribución del promedio SIMCE

En esta base los **valores 0 se tratan como dato faltante** (un promedio SIMCE real no puede ser 0; la escala parte alrededor de 100 puntos).

```{r rbd-dist}
simce_rbd <- simce_rbd %>%
  mutate(promedio_valido = if_else(promedio_simce > 0, promedio_simce, NA_real_))

simce_rbd %>%
  filter(!is.na(promedio_valido)) %>%
  ggplot(aes(promedio_valido, fill = area)) +
  geom_density(alpha = .5) +
  scale_fill_manual(values = pal_area) +
  facet_wrap(~grado) +
  labs(title = "Distribución del promedio SIMCE por grado y área (RBD)",
       x = "Promedio SIMCE", y = "Densidad", fill = "Área")
```

## Tendencia por año

```{r rbd-anio}
simce_rbd %>%
  group_by(agno, grado, area) %>%
  summarise(media = mean(promedio_valido, na.rm = TRUE),
            n_colegios = n_distinct(rbd), .groups = "drop") %>%
  ggplot(aes(agno, media, color = area, group = area)) +
  geom_line(linewidth = .9) + geom_point(size = 2) +
  facet_wrap(~grado, scales = "free_y") +
  scale_color_manual(values = pal_area) +
  labs(title = "Promedio SIMCE (media entre colegios) por año, grado y área",
       x = "Año", y = "Promedio SIMCE", color = "Área")

simce_rbd %>%
  group_by(agno, grado, area) %>%
  summarise(media = round(mean(promedio_valido, na.rm = TRUE), 1),
            de = round(sd(promedio_valido, na.rm = TRUE), 1),
            pct_faltante = round(mean(is.na(promedio_valido)), 3),
            .groups = "drop") %>%
  pivot_wider(names_from = area, values_from = c(media, de, pct_faltante)) %>%
  kable(caption = "Resumen por año y grado (incluye proporción de datos faltantes/cero)")
```

# SIMCE a nivel alumno

## Detección y corrección de un error de escala en 2024–2025

Los puntajes individuales presentan una anomalía severa: en 2024 y 2025 casi todos los valores superan 1.000 (mediana ~19.500), lo que es imposible en la escala SIMCE. El patrón es consistente con una **pérdida del separador decimal** (p. ej., 251,80 leído como 25180). Se verifica y corrige dividiendo por 100 los valores > 1000.

```{r alu-escala}
simce_alu %>%
  group_by(agno) %>%
  summarise(pct_mate_sobre_1000 = mean(ptje_mate > 1000, na.rm = TRUE),
            pct_lect_sobre_1000 = mean(ptje_lect > 1000, na.rm = TRUE),
            .groups = "drop") %>%
  mutate(across(starts_with("pct"), ~percent(.x, .1))) %>%
  kable(caption = "Proporción de puntajes > 1000 por año: el problema se concentra en 2024-2025")

corrige_escala <- function(x) if_else(!is.na(x) & x > 1000, x / 100, x)

simce_alu <- simce_alu %>%
  mutate(ptje_mate_c = corrige_escala(ptje_mate),
         ptje_lect_c = corrige_escala(ptje_lect))

simce_alu %>%
  select(agno, ptje_mate, ptje_mate_c) %>%
  pivot_longer(-agno, names_to = "version", values_to = "ptje") %>%
  filter(!is.na(ptje)) %>%
  group_by(agno, version) %>%
  summarise(media = round(mean(ptje), 1), mediana = round(median(ptje), 1),
            max = round(max(ptje), 1), .groups = "drop") %>%
  kable(caption = "Matemática: antes (ptje_mate) y después (ptje_mate_c) de la corrección")
```

Tras la corrección, todos los años quedan en el rango esperado (~100–480). *Este hallazgo debe reportarse al origen de los datos: lo correcto es corregir el proceso de carga, no solo parchar aquí.*

## Distribuciones corregidas

```{r alu-dist, fig.height=6}
simce_alu %>%
  select(agno, grado, Matemática = ptje_mate_c, Lectura = ptje_lect_c) %>%
  pivot_longer(c(Matemática, Lectura), names_to = "area", values_to = "ptje") %>%
  filter(!is.na(ptje)) %>%
  ggplot(aes(ptje, fill = area)) +
  geom_density(alpha = .5) +
  facet_grid(grado ~ agno) +
  scale_fill_manual(values = c(Lectura = "#2C7FB8", `Matemática` = "#D95F02")) +
  labs(title = "Distribución de puntajes individuales por grado y año (corregidos)",
       x = "Puntaje SIMCE", y = "Densidad", fill = "Área")
```

## Estándares de aprendizaje (eda)

```{r alu-eda}
etiquetas_eda <- c(`1` = "Insuficiente", `2` = "Elemental", `3` = "Adecuado")

simce_alu %>%
  filter(!is.na(eda_mate)) %>%
  count(agno, grado, eda = factor(eda_mate, levels = 1:3, labels = etiquetas_eda)) %>%
  group_by(agno, grado) %>% mutate(prop = n / sum(n)) %>% ungroup() %>%
  ggplot(aes(factor(agno), prop, fill = eda)) +
  geom_col(position = "fill") +
  facet_wrap(~grado, nrow = 1) +
  scale_y_continuous(labels = percent) +
  scale_fill_manual(values = c("#D7301F", "#FDB863", "#1A9850")) +
  labs(title = "Matemática: distribución de estándares de aprendizaje por año y grado",
       x = "Año", y = "Proporción de alumnos", fill = "Estándar")
```

## Relación entre matemática y lectura

```{r alu-corr}
set.seed(1)
muestra <- simce_alu %>%
  filter(!is.na(ptje_mate_c), !is.na(ptje_lect_c)) %>%
  slice_sample(n = 50000)

r_ml <- cor(muestra$ptje_mate_c, muestra$ptje_lect_c)

ggplot(muestra, aes(ptje_lect_c, ptje_mate_c)) +
  geom_hex(bins = 60) +
  geom_smooth(method = "lm", color = "red", se = FALSE) +
  scale_fill_viridis_c() +
  labs(title = sprintf("Puntaje matemática vs. lectura (muestra 50.000; r = %.2f)", r_ml),
       x = "Lectura", y = "Matemática")
```

# Consistencia entre fuentes

## SIMCE alumno agregado a RBD vs. base SIMCE-RBD

Si ambas fuentes describen la misma medición, el promedio por colegio calculado desde la base de alumnos debería coincidir con `promedio_simce` de la base RBD.

```{r cons-alu-rbd}
agg_alu <- simce_alu %>%
  group_by(agno, grado, rbd) %>%
  summarise(matematica = mean(ptje_mate_c, na.rm = TRUE),
            lenguaje = mean(ptje_lect_c, na.rm = TRUE),
            n_alu = n(), .groups = "drop") %>%
  pivot_longer(c(matematica, lenguaje), names_to = "area", values_to = "prom_alu") %>%
  filter(!is.nan(prom_alu))

rbd_dedup <- simce_rbd %>%
  filter(!is.na(promedio_valido)) %>%
  distinct(agno, grado, rbd, area, .keep_all = TRUE)   # elimina duplicados detectados

comparacion <- inner_join(agg_alu, rbd_dedup,
                          by = c("agno", "grado", "rbd", "area")) %>%
  mutate(dif = prom_alu - promedio_valido)

comparacion %>%
  group_by(agno, grado, area) %>%
  summarise(n_colegios = n(),
            correlacion = round(cor(prom_alu, promedio_valido), 3),
            dif_media = round(mean(dif), 1),
            dif_abs_mediana = round(median(abs(dif)), 1),
            pct_dif_mayor_10 = percent(mean(abs(dif) > 10), .1),
            .groups = "drop") %>%
  kable(caption = "Consistencia: promedio calculado desde alumnos vs. base RBD")

comparacion %>%
  filter(n_alu >= 10) %>%
  ggplot(aes(promedio_valido, prom_alu)) +
  geom_point(alpha = .15, size = .7) +
  geom_abline(color = "red", linetype = "dashed") +
  facet_grid(area ~ agno) +
  coord_equal() +
  labs(title = "Promedio por colegio: calculado desde alumnos vs. reportado en base RBD",
       subtitle = "Colegios con al menos 10 alumnos; la línea roja es la identidad",
       x = "Promedio SIMCE (base RBD)", y = "Promedio desde base alumnos")
```

**Lectura:** correlaciones cercanas a 1 y puntos alineados con la identidad indican que ambas bases provienen de la misma medición. Desviaciones sistemáticas (diferencia media distinta de 0) pueden deberse a que la base RBD promedie sobre otro universo de alumnos (p. ej., excluyendo ausentes o incluyendo alumnos sin puntaje) o a redondeos; colegios muy alejados de la diagonal merecen revisión caso a caso.

```{r cons-outliers}
comparacion %>%
  filter(abs(dif) > 20, n_alu >= 10) %>%
  arrange(desc(abs(dif))) %>%
  select(agno, grado, rbd, area, n_alu, prom_alu, promedio_valido, dif) %>%
  mutate(across(c(prom_alu, dif), ~round(.x, 1))) %>%
  head(20) %>%
  kable(caption = "Top 20 colegios con mayor discrepancia absoluta (>20 pts, n≥10)")
```

## Ensayos vs. SIMCE del mismo año (validez predictiva)

Se agregan los ensayos a nivel colegio (promedio del % de logro por RBD, nivel, área y año) y se cruzan con el promedio SIMCE del mismo año. Aunque están en escalas distintas, si el ensayo es informativo debería observarse una relación positiva clara.

```{r cons-ens-simce}
agg_ens <- ensayos %>%
  filter(!is.na(rbd_revisado), porcentaje_logro <= 100) %>%
  mutate(rbd = suppressWarnings(as.integer(rbd_revisado)),
         grado = nivel) %>%
  filter(!is.na(rbd)) %>%
  group_by(agno, grado, rbd, area) %>%
  summarise(logro_ensayo = mean(porcentaje_logro), n_reg = n(), .groups = "drop")

ens_simce <- inner_join(agg_ens, rbd_dedup, by = c("agno", "grado", "rbd", "area"))

ens_simce %>%
  group_by(agno, grado, area) %>%
  summarise(n_colegios = n(),
            correlacion = round(cor(logro_ensayo, promedio_valido), 3),
            .groups = "drop") %>%
  kable(caption = "Correlación entre % de logro promedio en ensayos y promedio SIMCE (mismo colegio-año)")

ens_simce %>%
  filter(n_reg >= 20) %>%
  ggplot(aes(logro_ensayo, promedio_valido, color = area)) +
  geom_point(alpha = .25, size = .8) +
  geom_smooth(method = "lm", se = FALSE) +
  facet_grid(grado ~ agno) +
  scale_color_manual(values = pal_area) +
  labs(title = "Ensayos Santillana vs. SIMCE del mismo año (nivel colegio)",
       subtitle = "Colegios con al menos 20 registros de ensayo",
       x = "% de logro promedio en ensayos", y = "Promedio SIMCE", color = "Área")
```

**Lectura:** una correlación positiva moderada-alta respalda el uso de los ensayos como señal temprana del desempeño SIMCE. Correlaciones bajas en alguna celda año-nivel-área sugieren problemas de emparejamiento de RBD, instrumentos poco alineados o muestras pequeñas por colegio. Recordar que 2025 en la base RBD es preliminar.

# Posibles errores y problemas de calidad detectados

```{r errores}
errores <- tribble(
  ~fuente, ~problema, ~magnitud,
  "SIMCE alumno", "Puntajes con escala x100 (separador decimal perdido) en 2024-2025",
    percent(mean(simce_alu$ptje_mate > 1000, na.rm = TRUE), .1),
  "SIMCE alumno", "Puntaje matemática faltante",
    percent(mean(is.na(simce_alu$ptje_mate)), .1),
  "SIMCE alumno", "Puntaje lectura faltante",
    percent(mean(is.na(simce_alu$ptje_lect)), .1),
  "SIMCE RBD", "Promedios = 0 (tratados como faltantes)",
    comma(sum(simce_rbd$promedio_simce == 0, na.rm = TRUE)),
  "SIMCE RBD", "Promedios faltantes (NA)",
    comma(sum(is.na(simce_rbd$promedio_simce))),
  "SIMCE RBD", "Registros duplicados (agno-grado-rbd-area)",
    comma(sum(duplicated(simce_rbd[, c("agno","grado","rbd","area")]))),
  "Ensayos", "Porcentaje de logro > 100",
    comma(sum(ensayos$porcentaje_logro > 100, na.rm = TRUE)),
  "Ensayos", "RBD original faltante",
    comma(sum(is.na(ensayos$rbd))),
  "Ensayos", "RBD faltante incluso tras revisión (rbd_revisado)",
    comma(sum(is.na(ensayos$rbd_revisado))),
  "Ensayos", "Discrepancias entre rbd y rbd_revisado",
    comma(sum(as.character(ensayos$rbd) != as.character(ensayos$rbd_revisado),
              na.rm = TRUE))
)
kable(errores, caption = "Resumen de problemas de calidad detectados",
      col.names = c("Fuente", "Problema", "Magnitud"))
```

```{r errores-detalle}
# ¿Dónde se concentran los duplicados de la base RBD?
simce_rbd %>%
  group_by(agno, grado) %>%
  summarise(duplicados = sum(duplicated(cbind(rbd, area))), .groups = "drop") %>%
  filter(duplicados > 0) %>%
  kable(caption = "Duplicados de la base RBD por año y grado")

# Registros de ensayo con logro > 100
ensayos %>%
  filter(porcentaje_logro > 100) %>%
  count(agno, nivel, area, apellido_evaluacion, sort = TRUE) %>%
  kable(caption = "Registros con % de logro > 100 según evaluación")
```

**Síntesis de errores:**

* **Escala x100 en puntajes de alumno 2024–2025.** Es el problema más grave: sin corrección, cualquier promedio o comparación temporal queda invalidada. La corrección aplicada (dividir por 100 los valores > 1000) es un parche razonable, pero debe corregirse en el origen (lectura de decimales con coma).
* **Duplicados en la base RBD**, concentrados en 2° medio 2024 (los ~6.000 registros extra explican por qué 2m duplica su conteo ese año). Si no se deduplica, ese año pesa el doble en cualquier promedio.
* **Ceros como código de faltante** en `promedio_simce`: deben excluirse antes de promediar; de lo contrario sesgan los promedios a la baja.
* **% de logro > 100** en los ensayos (pocos casos, hasta 160): probablemente errores de digitación o ponderaciones mal aplicadas; se recomienda excluirlos o auditarlos.
* **RBD faltante en ~29% de los ensayos** (parcialmente recuperado en `rbd_revisado`): limita el cruce con SIMCE y puede sesgar las correlaciones si los colegios no identificados son sistemáticamente distintos.

# Conclusiones y análisis sugeridos a futuro

1. **Distribuciones:** los puntajes SIMCE (alumno y colegio) muestran formas aproximadamente normales dentro del rango esperado una vez corregida la escala y excluidos los ceros; los ensayos concentran su masa entre 40% y 75% de logro, con diferencias claras entre áreas y niveles.
2. **Consistencia alumno–colegio:** el agregado por RBD desde la base de alumnos reproduce en gran medida la base RBD, lo que valida el uso conjunto de ambas; las discrepancias grandes identificadas (tabla de outliers) deben auditarse.
3. **Ensayos como predictor:** la relación positiva entre % de logro en ensayos y promedio SIMCE del mismo año respalda su uso para monitoreo, con la cautela de que la escala de los ensayos no es directamente comparable a puntos SIMCE.
4. **Sugerencias de análisis adicionales:**
   * **Equiparación de escalas**: estimar una función de mapeo (regresión o *equipercentile linking*) entre % de logro del ensayo y puntaje SIMCE para producir proyecciones por colegio.
   * **Seguimiento longitudinal de alumnos** usando `mrun`/`idalumno` para medir valor agregado entre grados y años.
   * **Análisis de dificultad por instrumento** (`apellido_evaluacion`, `id_evaluacion`) para separar aprendizaje real de cambios de dificultad entre aplicaciones.
   * **Cobertura y sesgo de participación**: comparar el universo de colegios con ensayo vs. el universo SIMCE para saber cuán representativa es la muestra Santillana.
   * **Modelos jerárquicos** (alumno anidado en curso y colegio) para descomponer la varianza y estimar efectos colegio más robustos que el promedio simple.
